ACORDAO-COMPLETO-2407070

ACÓRDÃO 1436/2020 ATA 19/2020 - PLENÁRIO

VISTOS, relatados e discutidos estes autos em que se aprecia auditoria (Fiscobras/2010) referente às obras de construção de trecho rodoviário da BR-235/BA, divisas SE/BA e BA/PI, subtrecho Canché - Uauá, objeto do contrato SR 05-000883/2009 (lote 3) , celebrado entre o Departamento Nacional de Infraestrutura de Transportes e a empresa Terrabrás Terraplanagem do Brasil S/A, com projeto executivo e supervisão a cargo da Engesur Consultoria e Estudos Técnicos Ltda (contrato SR 05-004/2000) .
ACORDAM os ministros do Tribunal de Contas da União, reunidos em sessão do Plenário, diante das razões expostas pelo relator, em:
9.1. acolher as razões de justificativas apresentadas pelos Srs. Antônio Carlos Cruz de Oliveira (CPF: XXX.108.065-XX) , José Nivaldo de Mendonça (CPF: XXX.444.405-XX) , e João Silvio Cerqueira Monteiro (CPF: XXX.474.895-XX) em relação à audiência determinada no item 9.1 do Acórdão 3042/2010-TCU-Plenário; 
9.2. converter os presentes autos em tomada de contas especial, com fundamento do art. 47 da Lei 8.443/1992, c/c o art. 252 do Regimento Interno do TCU, em razão de irregularidades com dano ao erário contatadas na execução do contrato SR 05-00883/2009;
9.3. promover a citação dos responsáveis individuais e solidários pelas razões e débitos a seguir demonstrados:

	Responsáveis
 (individuais/solidários) 
	Irregularidades com dano ao erário
	Valor histórico com reajustamento financeiro no decorrer do contrato (R$) 
	Data valoração

	- Terrabrás Terraplanagem do Brasil S/A
 (CNPJ: 15.128.515/0001-49) 
	Recebimento por serviços faturados acima dos preços do mercado - divergência entre as unidades das CPUs e da planilha orçamentária para os serviços de "fornecimento, corte e colocação, inclusive bainhas galvanizadas corrugadas e injeção de cabos em aço CP-190".
	4.230.866,99
	2/10/2012

		Faturamento e recebimento por serviços não executados referente ao item "instalação de edificações de canteiro de obras".
	251.640,75   
	
	- Necivaldo Ferreira Silva 
 (CPF: XXX.712.295-XX) 
	Assinou os boletins de medição atestando a execução de serviços não realizados, acarretando superfaturamento de quantitativos referente ao item "instalação de edificações de canteiro de obras".
	251.640,75
	2/10/2012

	- Engesur Consultoria e Estudos Técnicos Ltda. 
 (CNPJ: 33.104.175/0001-06) 
	Atestou a execução de serviços não realizados acarretando superfaturamento de quantitativos referente ao item "instalação de edificações de canteiro de obras".
		
9.4. encaminhar cópia desta deliberação ao Departamento Nacional de Infraestrutura de Transportes, aos responsáveis arrolados no item 3.2 deste acórdão e à Procuradoria da República Polo Juazeiro/Petrolina-BA, em atenção ao inquérito civil 1.26.001.000190/2011-54, informando que o inteiro teor das deliberações originadas nestes autos pode ser consultado no endereço www.tcu.gov.br/acordaos;
9.5. dar ciência desta deliberação nos termos do parágrafo único do art. 198, RI/TCU, por meio do assessor (a) especial de controle interno, ao ministro da infraestrutura, supervisor do DNIT;
9.6. arquivar os presentes autos por apensamento definitivo ao processo de TCE a ser autuado, nos termos do art. 41 da Resolução-TCU 259/2014, e do art. 169, I, do Regimento Interno do TCU.

Auditoria nas obras de construção de trecho rodoviário da BR-235/BA, divisas SE/BA e BA/PI, subtrecho Canché, Uauá.

Departamento Nacional de Infraestrutura de Transportes (Dnit).

3. Interessados/Responsáveis:
3.1. Interessados: Departamento Nacional de Infraestrutura de Transportes (Dnit); Congresso Nacional; Procuradoria da República Polo Juazeiro/Perolina-BA.
3.2. Responsáveis: Antônio Carlos Cruz de Oliveira (XXX.108.065-XX); José Nivaldo de Mendonça (XXX.444.405-XX); João Silvio Cerqueira Monteiro (XXX.474.895-XX); Terrabras Terraplenagens do Brasil S/A (15.128.515/0001-49); Necivaldo Ferreira Silva (XXX.712.295-XX); Engesur Consultoria e Estudos Técnicos Ltda. (33.104.175/0001-06).

13.1. Ministros presentes: José Mucio Monteiro (Presidente), Benjamin Zymler, Raimundo Carreiro, Ana Arraes e Bruno Dantas.
13.2. Ministro-Substituto convocado: Augusto Sherman Cavalcanti.
13.3. Ministros-Substitutos presentes: Marcos Bemquerer Costa, André Luís de Carvalho e Weder de Oliveira (Relator).

WEDER DE OLIVEIRA

Trata-se de relatório de auditoria (Fiscobras/2010) referente às obras de construção de trecho rodoviário da BR-235/BA, divisas SE/BA e BA/PI, subtrecho Canché - Uauá. O empreendimento é da responsabilidade da SR-BA/DNIT e foi executado pela empresa Terrabrás Terraplanagem do Brasil S/A, contrato 05.000883/2009 (lote 3) , no valor inicial de R$ 114.398.241,00, o qual se encontra encerrado desde 26/3/2013 (peça 45) . A elaboração do projeto executivo e a execução das obras estiveram a cargo da empresa Engesur Consultoria e Estudos Técnicos Ltda.
2.	Para contextualizar os fatos processuais, reproduzo, com ajustes de forma, a instrução do auditor da Secretaria de Fiscalização de Infraestrutura Rodoviária e de Aviação Civil (SeinfraRodoviaAviação) (peça 102) :
"HISTÓRICO
2.	Na Fiscalização 287/2010 a equipe de auditoria apontou os seguintes indícios de irregularidade (Relatório de Fiscalização n. 287/2010 - peça 1, p. 37/51 e peça 2, p. 1/16) : 
a)	Achado 3.1 - Fiscalização ou supervisão deficiente ou omissa;
b)	Achado 3.2 - Itens instalação/manutenção de canteiros e mobilização/desmobilização não se encontram detalhados no custo direto da obra; 
c)	Achado 3.3 - Superfaturamento decorrente de pagamento por serviço não executado;
d)	Achado 3.4 - Sobrepreço decorrente de preços excessivos frente ao mercado;
e)	Achado 3.5 - Fiscalização inadequada da obra, consubstanciada na existência de pagamentos de serviços não recebidos ou feito a empresas não vinculadas à obra.
3.	Diante desses achados, a equipe de auditoria propôs que fosse autorizada a realização de audiências dos gestores envolvidos nos indícios de irregularidade apontados, bem como a oitiva da SRDNIT/BA e da empresa Terrabrás, executora das obras. 
4.	Por meio de despacho (peça 2, p. 17) o Relator, Exmo. Ministro Substituto Weder de Oliveira, determinou que a unidade técnica obtivesse, previamente, a manifestação preliminar do Dnit quanto às irregularidades apontadas e quanto às eventuais medidas saneadoras já adotadas. Também determinou que fosse realizada a oitiva da empresa Terrabrás Terraplanagens do Brasil S.A.
5,	Realizadas as oitivas, a SRDNIT/BA apresentou, por meio do Ofício n. 2195/2010/DG (peça 8, p. 38-39; peça 9, p 1-22 e peça 10, p. 1-3) , as suas manifestações acerca dos indícios de irregularidades. Já a empresa Terrabrás manifestou-se por meio do Ofício de Comunicação 449058549 (peça 10, p.4-10) . 
6.	Tais elementos foram examinados pela então Secob-2, conforme instrução acostada à peça 3, p. 1-10. Tendo como base a análise das manifestações da contratada e da autarquia, foi prolatado, em 10/11/2010, o Acórdão 3042/2010-TCU-Plenário (peça 4, p. 21-22) , do Min. Relator Weder de Oliveira, com o seguinte teor:
'9.1. autorizar a audiência dos Srs.: Antônio Carlos Cruz de Oliveira, José Nivaldo de Mendonça  e João Silvio Cerqueira Monteiro, engenheiros membros da comissão de aprovação do projeto da licitação, conforme Portaria n. 043/2009, para que, no prazo de 15 (quinze) dias, apresentem razões de justificativas acerca da ausência, no projeto da licitação, das composições de custos unitários detalhadas dos itens 'instalação de canteiro de obras' e 'mobilização de pessoal, equipamentos e veículos', em atenção ao art. 6º, IX, 'f', c/c o art. 7º, § 2º, II, da Lei nº 8.666/1993 e ao item 1.4 da IS nº 15/2006/DNIT;
9.2 determinar ao Departamento Nacional de Infraestrutura de Transporte que, no prazo de 15 (quinze) dias:
9.2.1 adote as providências necessárias para promover o reequilíbrio econômico-financeiro do Contrato 05 00883/2009, com revisão do preço da areia comercial, adequando-o aos valores praticados no Estado da Bahia;
9.2.2. adote, com prévia oitiva da empresa contratada, as providências necessárias para ajustar a composição dos insumos bainha metálica e tubo plástico para purgadores, para os serviços de 'fornecimento, corte e colocação', inclusive bainhas galvanizadas corrugadas e injeção de cabos em aço CP-190' do Contrato 05 00883/2009, e apresente a esta Corte documentos que comprovem a celebração do referido ajuste; 
9.2.3. realize levantamento dos serviços efetivamente executados, com documentos comprobatórios, relativos ao item 'instalação de canteiro de obras' do lote 3 das obras de construção da BR-235/BA, com o detalhamento dos custos envolvidos, e adote as providências necessárias para ajustar o Contrato 05-00883/2009 ao efetivamente executado, nos termos do art. 65, I, 'a' da Lei nº 8.666/1993; 
9.2.4. encaminhe a esta Corte de Contas os documentos comprobatórios das providências de que trata o item 9.2.3 deste Acórdão, tão logo estas sejam concluídas; 
9.3. considerar elidida a suposta irregularidade no volume a maior do serviço 'compactação de aterro-95% PN', constatada na 3ª medição;
9.4. informar ao Departamento Nacional de Infraestrutura de Transportes que os Srs. Luiz Antonio Pagot, diretor-geral da autarquia; Hideraldo Luiz Caron, diretor de infraestrutura rodoviária do DNIT; e Saulo Filinto Pontes de Souza, superintendente do DNIT no estado da Bahia, que poderão ser responsabilizados por danos ao erário que decorram da ineficácia da estrutura e dos procedimentos instituídos por aquela superintendência para fiscalizar a execução das obras de implantação e pavimentação do lote 3 da BR 235/BA, trecho Canché-Uauá;
9.5. restituir os autos à Secob-2.'
7.	As audiências autorizadas no item 9.1 do Acórdão 3042/2010-TCU-Plenário foram efetivadas por meios dos Ofícios 1306, 1307 e 1319/2010-TCU-Secob-2 (peça 5, p. 2-7) . Em resposta, os senhores Antônio Carlos Cruz de Oliveira, José Nivaldo de Mendonça e João Silvio Cerqueira Monteiro apresentaram o Ofício n. 638/Serviço de Engenharia, de 29/12/2010 (peça 5, p. 16-18) . 
8.	Ainda em relação aos comandos do Acórdão 3042/2010-TCU-Plenário, mais especificamente em resposta ao item 9.2 e seus subitens, o Dnit encaminhou a este tribunal o Ofício n. 58/2011/DG-Dnit de 7/1/2011 (peça 5, p. 20-28 e peça 6, p. 1-2) , o Ofício n. 1048/2011/SV-ENG/Dnit-BA de 7/11/2011 (peças 22, 23, 24, 25, 26 e 27) , o Ofício n. 0168/2012/ SV-ENG/Dnit-BA (peça 30) , e o Ofício n. 234/2013/AUDINT-DNIT. Nesse último, apresentou informações complementares em relação ao item 9.2.3 do Acórdão 3042/2010-TCU-Plenário. 
9.	Por sua vez, a empresa Terrabrás requereu a juntada aos autos de novos elementos (peça 29) com o fito de complementar a análise deste processo. 
10.	Em nova apreciação, a extinta SecobRodovia examinou as razões de justificativas dos gestores, avaliou o cumprimento das determinações constantes do Acórdão 3042/2010-TCU-Plenário, e propôs o seguinte encaminhamento (peça 49) :
a)	acolher as razões de justificativas apresentadas pelos gestores do DNIT ouvidos em audiência; 
b)	determinar ao DNIT que instaurasse tomada de contas especial em razão do dano causado na execução do Contrato 05.00883/2009, em decorrência dos seguintes fatos: 
b.1) medição de serviços com sobrepreço no insumo areia em afronta ao art. 115, §1º da Lei 11514/2007 (LDO 2008) e ao art. 109, §1º da Lei 11768/2008 (LDO 2009) ; 
b.2) medição de serviços de 'fornecimento, corte e colocação inclusive bainhas galvanizadas corrugadas e injeção de cabos em aço CP-190' não executados em afronta ao art. 63 da Lei 4320/1964; 
b.3) medição de serviços de 'instalação de canteiro de obras' não executados em afronta ao art. 63 da Lei 4320/1964;
11.	Da análise empreendida pela unidade técnica à peça 49 verifica-se que, das irregularidades inicialmente apontadas no Relatório de Fiscalização 287/2010, ainda restariam pendentes de solução as relativas aos Achados 3.3 e 3.4. 
12.	Cabe relembrar que o Achado 3.3 trata de indícios de superfaturamento por medição de quantitativos não realizados no item instalação de canteiro de obras. Por sua vez, o Achado 3.4 cuida de indícios de superfaturamento por medição de serviços com preços superiores aos praticados no mercado (insumo 'areia' e  serviços de 'fornecimento, corte e colocação inclusive bainhas galvanizadas corrugadas e injeção de cabos em aço CP-190', diversos diâmetros) .   
13.	Ocorre que antes de o Tribunal emitir uma decisão em relação aos fatos tratados na instrução à peça 49, em 4/8/2014, a empresa Terrabrás apresentou novos elementos (peça 57) nos quais requereu: que fosse determinado ao DNIT o estrito cumprimento às disposições do Acórdão 3042/2010-TCU-Plenário; que a autarquia observasse a negociação entre as partes; e que esclarecesse a natureza da parcela de R$ 1.917.999,92 (PI) retida a título de estorno em atendimento ao citado acórdão.  
14.	Considerando esses novos elementos e o teor da análise empreendida pela então SecobRodovia, o Exmo. Relator, por meio de despacho (peça 63) , considerou necessário realizar novas oitivas da SRDNIT/BA e das empresas Terrabrás Terraplanagem do Brasil S/A e Engesur Consultoria e Estudos Técnicos Ltda., para que se manifestassem a respeito dos apontamentos da unidade técnica registrados nos itens 53 a 57 da instrução da peça 49.
15.	Essas novas oitivas foram direcionadas aos auditados conforme os seguintes documentos:  peça 66 - Terrabrás Terraplanagens do Brasil S/A (Ofício 0932/2014-TCU/SecobRodovia, de 4/12/2014) ; peça 65 - Engesur Consultoria e Estudos Técnicos Ltda. (Ofício 0931/2014-TCU/SecobRodovia, de 4/12/2014) ; peça 64 - SRDNIT/BA (Ofício 0930/2014-TCU/SecobRodovia, de 4/12/2014) .
16.	 Em sua reposta, a SRDNIT/BA apresentou o Oficio n. 002/GAB de 6/1/2015 (peça 73) ; a empresa Engesur o documento ECETL-DGN0 013/2015 de 12/2/2015 (peça 84) ; e a empresa Terrabrás o documento acostado aos autos à peça 94.
17.	Relatadas essas informações, resta proceder à análise dessas novas respostas dos auditados, sobretudo no que tange às questões relativas aos Achados 3.3 e 3.4. Isso porque as questões tratadas nas demais irregularidades apontadas no Relatório de Fiscalização 287/2010 já foram adequadamente enfrentadas na instrução à peça 49, não tendo motivado a realização das novas oitivas determinadas pelo Exmo. Relator, conforme despacho à peça 63.  
EXAME TÉCNICO
Oitiva - SRDNIT/BA (peça 64) .
I.1. Esclarecimentos - peça 73:
18.	Segundo a SRDNIT/BA foi realizado um estorno no valor total de R$ 2.021.356,11 (PI+R) no Contrato SR-0510088312009, com o objetivo de atender às determinações contidas no Acórdão 3042/2010-TCU-Plenário. Contudo, a superintendência informa que a empresa contratada discordou desse procedimento. Como comprovação, a SRDNIT/BA enviou as planilhas de cálculo, as composições corrigidas pela Engesur e utilizadas no cálculo do estorno, bem como os resumos do valor líquido das 34ª e 35ª medições, com a demonstração do estorno no item 9999910 (peça 73, p. 3/91) .  
19.	A SRDNIT/BA também enviou:
a)	as cópias dos contratos SR 05-0883/2009 e SR 05-0490/2010, bem como de seus termos aditivos;
b)	as cópias das portarias publicadas no Boletim Administrativo do DNIT, referentes aos contratos SR 05-0883/2009 e SR 05-0490/2010.
20.	É importante destacar que a SRDNIT/BA não apresentou outros documentos requeridos por meio do Ofício 0930/2014-TCU/SecobRodovia (peça 64) , por exemplo: cópia completa do processo de medição do Contrato SR 05-0883/2009, bem como o contrato, termos aditivos e portarias, referentes ao contrato SR 05-0004/2000 (Elaboração do Projeto Executivo) . 
Oitiva - Engesur Consultoria e Estudos Técnicos Ltda. (peça 65) 
II.1. Esclarecimentos - peça 84:
21.	Em relação à falha no projeto executivo, a empresa projetista, Engesur, confirmou a ocorrência de equívoco na elaboração das composições de preço unitário - CPUs que embasaram o orçamento constante do projeto executivo. 
22.	Afirmou que a CPU 'fornecimento, corte e colocação inclusive bainhas galvanizadas corrugadas e injeção de cabos em aço CP-190' foi elaborada a partir da combinação de dois serviços referenciais 'protensão e injeção cabo (Unidade: unid) ' e 'Confecção e colocação cabo (Unidade: kg) '. Segundo a empresa, em virtude de as unidades dos serviços referenciais serem diferentes (und e kg) , na combinação dessas duas CPUs, não se procedeu a compatibilização das unidades do serviço de injeção (Unidade: unid) para a unidade kg do serviço 'Confecção e colocação cabo'. 
23.	Em complemento, a projetista apresentou novas CPUs corrigidas para os serviços 'fornecimento, corte e colocação inclusive bainhas galvanizadas corrugadas e injeção de cabos em aço CP-190' tendo como ajuste o consumo dos insumos cimento, bomba, aditivo, pranchão e interplast da composição 'protensão e injeção cabo', já que essa composição é em 'und' e a CPU 'Confecção e colocação cabo' é em 'kg' (peça 84, p 4-10) . Desse ajuste, o estorno calculado pela projetista é de R$ 3.086.892,22 (set/08) .
24.	Vale registrar que as CPUs apresentadas pela Engesur em sua manifestação à peça 84, p. 4-11, são diferentes daquelas apresentadas pela SRDNIT/BA (peça 73, p. 3-72) e que fundamentaram a efetivação do estorno no valor de R$ 2.021.356,11 (PI+R) .  
Oitiva - Terrabrás Terraplanagens do Brasil S/A. (peça 66) 
III.1. Esclarecimentos - peça 94:
25.	Em sua resposta, a construtora afirmou que o equívoco se deu na fase interna da licitação, pois o serviço 'fornecimento, corte e colocação inclusive bainhas galvanizadas corrugadas e injeção de cabos em aço CP-190' deveria ter o 'kg' (quilograma) como unidade referencial em vez de 'm' (metro) . Em sequência, a empresa alega que teria corrigido esse equívoco em suas CPUs com a modificação da unidade de referência de 'm' para 'kg'. No seu entendimento, esse procedimento corretivo teria ocorrido sem a necessidade de se alterar a formação do preço do serviço em si, no que se refere ao consumo dos materiais (peça 94, p. 6) . Diante disso, sustenta que o erro material já teria sido sanado.
26.	Quanto aos indícios de sobrepreço em relação ao insumo 'areia' a Terrabrás alegou que, em razão de diversas dificuldades inerentes à obra, o custo desse insumo teria sido de R$ 24,00/m3. Contudo, mais uma vez, a Terrabrás não trouxe documentos comprobatórios para dar suporte às suas alegações.
27.	Ademais, a Terrabrás argumentou que ainda não teria tido oportunidade de se manifestar quanto à questão relativa às diferenças verificadas nos quantitativos (medidos x executados) dos serviços de instalação de canteiro de obras. Diante disso, requereu que fosse expedido pelo Tribunal documento formalizando a sua oitiva quanto a essa questão.
Análise
28.	Os indícios de sobrepreço nos itens de 'fornecimento, corte e colocação inclusive bainhas galvanizadas corrugadas e injeção de cabos em aço CP-190' estão diretamente relacionados a um erro constante do orçamento base da licitação. Conforme consta no Relatório de Fiscalização 287/2010 (peça 1, p. 51 e peça 2, p. 1) , verificou-se previsão excessiva nos consumos dos insumos 'bainha metálica' e 'tubo plástico para purgadores' nas CPUs dos serviços de 'fornecimento, corte e colocação inclusive bainhas galvanizadas corrugadas e injeção de cabos em aço CP-190', diversos diâmetros, constantes do orçamento base da licitação. Os indícios de irregularidade são evidenciados quando são comparados os consumos adotados nas CPUs dos serviços em questão, constantes do orçamento da licitação, com os consumos desses mesmos insumos nas CPUs de referência do Sicro2. 
29.	Para montar suas CPUs referenciais dos referidos serviços, a equipe de auditoria utilizou os parâmetros do Sicro-2 (peça 8, p. 32-35) . Conforme cálculo estimativo constante do Relatório de Fiscalização 287/2010 (peça 1, p. 51 e peça 2, p. 1-2) , a diferença de consumo desses insumos teria ocasionado um sobrepreço da monta de R$ 2.909.769,97 (set/2008) .
30.	Posteriormente esse valor foi revisado, conforme descrito a seguir.
31.	Na sua última manifestação (peça 49) , a então SecobRodovia aprofundou a análise sobre a questão, concluindo que o indício de irregularidade estaria diretamente relacionado à divergência verificada entre a unidade de medição constante das CPUs do orçamento base da licitação ('R$/m' - peça 8, p. 28-30) e a unidade de medição constante da planilha orçamentária ('R$/kg' - peça 39, p. 31-131) .
32.	Essa incompatibilidade de unidades de medição foi levada para o Contrato 05 00883/2009, pois os preços unitários dos serviços de 'fornecimento, corte e colocação inclusive bainhas galvanizadas corrugadas e injeção de cabos em aço CP-190', diversos diâmetros, foram formalmente pactuados considerando a unidade em 'R$/kg', embora as respectivas CPUs desses mesmos serviços tivessem a unidade em 'R$/m'. 
33.	Para que essa irregularidade não gerasse maiores danos, bastaria que as medições dos serviços em tela, realizadas no âmbito do Contrato 05 00883/2009, considerassem quantitativos calculados na unidade de 'm', pois as CPUs desses itens foram elaboradas considerando essa unidade. Porém, durante a execução contratual, os serviços foram quantificados na unidade de 'kg' (peça 42, 35ª medição - 01/10/2012 - 02/10/2012) e foram pagos na unidade de 'R$/m', já que as respectivas CPUs consideraram essa unidade. 
34.	Tal incompatibilidade de unidades (pactuadas x medidas) ocasionou um superfaturamento estimado, à época, em R$ 4.834.980,53 (set/2008) (peça 49, p. 11) .  Isto é, foi medido quantitativo acima do que é necessário para realizar os respectivos serviços de 'fornecimento, corte e colocação inclusive bainhas galvanizadas corrugadas e injeção de cabos em aço CP-190', diversos diâmetros, na unidade de 'R$/m'. Isso porque o quantitativo, quando calculado em 'kg', apresenta um valor maior do que quando calculado em 'm', conforme previsto nas CPUs dos serviços.
35.	Por exemplo, considerando que um metro de bainha galvanizada corrugada, com injeção de cabos em aço CP-190 - Ø 15,2 mm, corresponde a aproximadamente 5 kg, conclui-se que a planilha orçamentária da licitação está com o quantitativo desse serviço superestimado em aproximadamente cinco vezes. 
36.	Em razão dos fatos levantados, o Exmo. Ministro Relator considerou necessário realizar novas oitivas da SRDNIT/BA, e das empresas Terrabrás Terraplanagem do Brasil S/A e Engesur Consultoria e Estudos Técnicos Ltda. (peça 63) . 
37.	A empresa Engesur, autora do projeto e também supervisora das obras, confirmou o equívoco cometido na definição das unidades de medição das CPUs base do orçamento e da planilha orçamentária, bem como apresentou CPUs corrigidas na unidade de 'R$/kg' para os mencionados serviços (peça 84, p. 4/11) . Ademais, apresentou cálculo do superfaturamento que, no seu entendimento, alcançou o montante de R$ 3.086.894,22 (set/2008) .
38.	Por sua vez, a SRDNIT/BA assegurou que procedeu à correção dos valores medidos a maior, por meio da efetivação de um estorno no valor de R$ 2.021.356,11 (PI+R) (nas planilhas apresentadas nessa manifestação o valor estornado alcança o montante de R$ 1.958.498,86 a preços iniciais (PI) e R$ 103.356,19 a título de reajustamento (R) - peça 73, p. 89) . Contudo, esse procedimento não foi aceito pela empresa Terrabrás.
39.	Essa discordância da Terrabrás está coerente com os argumentos apresentados por essa empresa, conforme os quais não teria ocorrido superfaturamento no contrato, pois ela teria corrigido a falha do orçamento no momento da apresentação de sua proposta de preços. Segundo a Terrabrás, sua proposta contempla os preços em unidades de 'R$/kg' estando coerente com as medições efetivadas na unidade de 'kg'.
40.	Diante das divergências de entendimento, seja em relação à correção dos quantitativos medidos, seja em relação às unidades de serviços a serem adotadas e seus respectivos preços unitários, e considerando que a Terrabrás assegurou que seu preço ofertado já estaria na unidade de 'R$/kg' e que discorda do estorno efetivado pela SRDNIT/BA, avalia-se que se mostra oportuno realizar uma nova análise dos preços pactuados, desta vez considerando o contrato com um todo. 
41.	Vale ressaltar que as análises até agora empreendidas nestes autos se concentraram em itens específicos da planilha orçamentária. Assim, ainda não se avaliou se no contrato como um todo, ao seu final, caracterizou-se a ocorrência de superfaturamento.
42.	Registre-se que nessa avaliação integral do contrato os possíveis sobrepreços serão compensados por eventuais subpreços de outros serviços, de maneira que o resultado final da avaliação poderá demonstrar se ocorreu, ou não, superfaturamento no contrato como um todo. 
43.	Para tanto, cabe empregar a metodologia da Curva ABC, que é ferramenta útil para examinar, com razoável precisão, a ocorrência de eventual superfaturamento no contrato de forma integral. 
44.	Saliente-se que esta Corte de Contas tem considerado pertinente a utilização da metodologia da Curva ABC para avaliação de custo global de empreendimentos. Essa metodologia é amplamente utilizada nos processos de obras apreciados por este Tribunal, sendo ferramenta formalmente prevista no Roteiro de Auditoria de Obras Públicas - TCU/2012.
I.2.3.1 - Curva ABC
114. Deve-se elaborar uma curva ABC para o orçamento-base da licitação ou para a planilha contratual, conforme o caso, com o intuito de otimizar a verificação acerca da existência de sobrepreço no orçamento e a definição do ponto de equilíbrio econômico-financeiro inicial do contrato, por exemplo.
117. As faixas A e B refletem os itens mais importantes da curva ABC, aos quais deve ser dado tratamento especial por parte da equipe de auditoria. A faixa C representa componentes de menor importância relativa, podendo receber atenção circunstancial, visto que aditivos podem aumentar seus quantitativos e valores, alterando suas posições na curva ABC.
I.2.3.2 - Seleção da amostra
118. O tamanho da amostra deve ser estabelecido pela equipe de auditoria considerando o escopo e o prazo da fiscalização, o valor do edital/contrato e os riscos de existência de irregularidades no empreendimento. Em regra, a amostra de componentes selecionados deve representar, ao menos, 80% do valor total do orçamento (ou contrato) .
45.	Diante disso, baseando-se no Resumo Acumulado da última medição do Contrato 0500883/2009, 35ª medição - 01/10/2012 - 02/10/2012 (peça 42) , elaborou-se a Curva ABC da avença (peça 98) e comparou-se os preços contratados com os referenciais Sicro-2, chegando-se à tabela resumo a seguir: 
		Tabela 1 - Tabela resumo da Curva ABC
	Valor total do orçamento (Curva ABC) 
	[A]
	R$ 113.580.192,54

	Amostra - Orçamento
	[B]
	R$ 87.080.243,52

	Amostra - Referência
	[C]
	R$ 83.086.440,22

	Representatividade da amostra
	[B]/[A]
	76,67%

	Sobrepreço
	[D]=[B]-[C]
	R$ 3.993.803,30

	Orçamento referencial
	[E]=[A]-[D]
	R$ 109.586.389,24

	Sobrepreço em relação à amostra
	[D]/[C]
	4,81%

	Sobrepreço em relação ao total
	[D]/[E]
	3,64%

Fonte: Elaboração própria, com o uso do Sistema de Análise de Orçamentos - SAO/TCU.
46.	A amostra analisada alcançou o montante de 76,67% do total medido no contrato (R$ 113.580.192,54) . Dos 185 itens de serviços constantes planilha final do contrato, foram analisados 48 serviços, ou seja, 25,9% dos itens da planilha. 
47.	Esse percentual de itens da planilha examinado está coerente com o histórico de análises empreendidas pelas equipes técnicas desta Corte de Contas, conforme registrou CAMPELO e JARDIM, no livro Obras Públicas - Comentários à Jurisprudência do TCU:
'Como se extrai de dezenas de julgados do TCU, as equipes de fiscalização, como técnica de auditoria, em vez de avaliar toda a gama de serviços e insumos contratados, concentram seus esforços em 20% dos itens mais relevantes da empreitada. Nessa amostra, são comparados os preços pactuados com os paradigmas de mercado (preços referenciais da Administração - Sicro/Sinapi) .
Do balanço de subpreços e sobrepreços, avalia-se a razoabilidade do preço global avençado.
Não obstante o 'desprezo' dos outros 80% dos serviços não avaliados (ou apenas 20% do valor da obra) , o Tribunal de Contas da União tem considerado legal tal metodologia de avaliação. Praticamente todos os julgados que se referem a sobrepreço de serviços tem como base a aplicação desse procedimento. Para aqueles itens não examinados, é invertido o ônus da prova. Cabe ao particular ou ao gestor eventualmente apenado demonstrar que os preços dos outros 20% da empreitada 'compensam' eventual sobreavaliação daquela parcela apreciada.'
48.	Dessa forma, pondera-se que a amostra analisada é representativa, apesar de o percentual alcançado na análise da curva ABC ser de 76,67%, inferior aos 80,0%, percentual referência da metodologia da curva ABC. Ademais, em análise empreendida a seguir nesta instrução sobre o item Instalação do Canteiro, esse percentual de 76,67% foi majorado em mais 1,21%, de forma que, ao final, foram examinados aproximadamente 77,88 % dos itens conforme metodologia da curva ABC. 
49.	Ainda em relação à análise empreendida da curva ABC, selecionaram-se os quinze serviços mais representativos das diferenças verificadas no Contrato 05-00883/2009 em relação aos valores de referência. Esses serviços, os quais apresentaram sobrepreço ou subpreço, estão listados na Tabela 2 a seguir, ordenados pela sua importância.
Tabela 2 . Serviços mais representativos de subpreço e sobrepreço no Contrato 05-00883/2009.
	Serviço
	Unidade
	Quantidade
	Preço unitário (R$) 
	Sobrepreço/ Subpreço (R$) 

	Fornecimento, corte e colocação, inclusive bainhas galvanizadas corrugadas diâm. int. 80mm, de cabos em aço cp-190 rb 12 diâm. 15,2mm 
	kg
	29.053,92 
	65,98 
	1.574.871,16 

	Fornecimento, corte e colocação, inclusive bainhas galvanizadas corrugadas diâm. int. 65mm, de cabos em aço cp-190 rb 07 diâm. 15,2mm
	kg
	34.092,00 
	53,64 
	1.371.928,22 

	Fornecimento, corte e colocação, inclusive bainhas galvanizadas corrugadas diâm. int. 70mm, de cabos em aço cp-190 rb 09 diâm. 15,2mm
	kg
	25.524,00 
	61,33 
	1.264.844,83 

	Base estabil.gran.mistura Solo-Areia
	m³
	161.570,72 
	79,10 
	456.376,05 

	Concreto Bet.Usinado Quente - CBUQ Faixa C
	t
	86.431,72 
	72,31 
	207.125,77 

	Forn.Colocação e protensão e ancoragem ativa P/7. 15,2MM
	kg
	192,00 
	738,08 
	139.138,93 

	Corpo BSTC D=1,00M
	m
	1.209,50 
	843,97 
	132.661,77 

	Corpo BDTC D = 1,20 M
	m
	506,50 
	2.169,41 
	118.810,64 

	Demolição e corte de armadura de concreto
	m³
	1.534,85 
	452,23 
	103.887,12 

	Forma de placa compensada plastificada
	m²
	40.283,23 
	45,21 
	90.141,42 

	Fornec.e lançamento concreto fck 20 mpa
	m³
	2.622,62 
	260,12 
	81.186,10 

	Fornecimento, corte e colocação, inclusive bainhas galvanizadas corrugadas diâm. int. 45mm, de cabos em aço cp-190 rb 04 diâm. 15,2mm
	kg
	1.642,66 
	49,99 
	55.305,76 

	Fornecimento e colocação de ancoragens fixas
	und
	48,00 
	399,83 
	47.108,60 

	Concreto estrutural fck>=35 MPa conf.lanç
	m³
	1.999,31 
	310,39 
	47.059,76 

	Fornecimento e colocação de ancoragem fixa 7 diam. 15,22 mm
	und
	96,00 
	293,47 
	45.429,82 

Fonte: Elaboração própria, com o uso do Sistema de Análise de Orçamentos - SAO/TCU.	
50.	Na amostra examinada verificou-se sobrepreço no valor de R$ 3.993.803,30 (set/2008) . Esse valor representa 4,81 % em relação ao valor total da amostra de referência (R$ 83.086.440,22) , e de 3,64% em relação ao valor do orçamento referencial (R$ 109.586.389,24) .
51.	Vale registrar que essa análise não considera o valor estornado do Contrato 0500883/2009 pelo DNIT, no montante de R$ 1.958.498,86 (PI) , uma vez que esse procedimento não foi acatado pela Terrabrás. 
52.	Especificamente sobre o percentual de sobrepreço calculado (3,64%) , vale ressaltar que o orçamento proposto por um licitante é uma peça estimativa do valor de um empreendimento, estando sujeito a variações inferiores ou superiores ao valor calculado de referência. Nesse sentido, em situações específicas e devidamente fundamentadas, o TCU tem ponderado que sobrepreços globais inferiores a 5,0% em obras públicas não têm a musculatura suficiente para materializar o enriquecimento ilícito das empresas contratadas. 
53.	Esse entendimento foi registrado por CAMPELO e JARDIM, no livro Obras Públicas - Comentários à Jurisprudência do TCU:
'O TCU, nesse contexto, em jurisprudência dominante (com a qual concordamos) , tem considerado que sobrepreços globais em obras públicas de menor monta (geralmente, inferiores a 5%) não têm a musculatura suficiente para materializar o dito enriquecimento ilícito.'
54.	Contudo, cabe ressaltar que esta Corte de Contas repetidamente já deixou claro que não existe percentual de sobrepreço aceitável de forma generalizada. Por exemplo, cita-se o Acórdão 844/2017-TCU-Plenário - Relator: Benjamin Zymler, em cujo voto restou assente que:
'15. Inicialmente, acolho a análise da SecobRodov quanto à adequação da metodologia da Curva ABC e a inexistência de percentual tolerável de sobrepreço global, especialmente quando a análise da economicidade se baseia em amostra representativa e os preços paradigmas são extraídos dos sistemas oficiais de referência, como é o caso dos presentes autos. (grifamos) '
55.	Assim, no caso presente, não se mostra pertinente considerar, de pronto, tolerável o percentual de superfaturamento ora calculado (3,64%) , apesar de ser inferior ao padrão tido como admissível por esta Corte de Contas em casos específicos.
56.	Esse entendimento está respaldado, sobretudo, no fato de que a diferença de preços verificada se concentrou principalmente nos serviços de 'Fornecimento, corte e colocação, inclusive bainhas galvanizadas', conforme pode ser visto na Tabela 2 acima. Isto é, o superfaturamento calculado de R$ 3.993.803,30 (set/2008) ao final do contrato foi decorrente dos equívocos cometidos na formulação do orçamento licitado, sobretudo a divergência de unidades entre as CPUs dos serviços de 'Fornecimento, corte e colocação, inclusive bainhas galvanizadas' e a planilha orçamentária do contrato. Portanto, não se mostra razoável afastar o superfaturamento neste caso concreto, dados os fatos que viabilizaram sua ocorrência. 
57.	Cumpre pontuar que o superfaturamento calculado anteriormente foi de R$ 4.834.980,53 (peça 49, p. 11) , porém nesta nova avaliação global o superfaturamento foi reduzido para R$ 3.993.803,30 (set/2008) . Isso ocorreu em razão das compensações dos subpreços de alguns serviços. Portanto, em benefício dos responsáveis, o valor do superfaturamento a ser considerado para efeito de citação é o de R$ R$ 3.993.803,30 (set/2008) . 
58.	É necessário também destacar que, nesta análise global do contrato, o custo da areia adotado foi de R$ 16,00/m3. Adotou-se esse preço considerando que, da análise empreendida pela unidade técnica na peça 49 (item B - p. 4-9) , foi possível comprovar que o custo desse insumo deveria ser balizado pelo Sicro-2, ou seja, no valor R$ 16,00/m3 (set/2008) . Ademais, os auditados, em especial a Terrabrás, não apresentaram novos elementos para fundamentar a modificação desse entendimento. Com isso, esta análise global incorporou também o dano ao erário causado pelo superfaturamento no preço do insumo areia. Registre-se que o valor estornado pelo Dnit também considera a diferença de preço verificada nesse insumo.
59.	Ante o exposto, o exame aqui empreendido confirma o superfaturamento ocorrido no Contrato 05-00883/2009, em especial o decorrente da divergência nas unidades de medição constantes das CPUs e da planilha orçamentária para os serviços de 'Fornecimento, corte e colocação, inclusive bainhas galvanizadas', bem como o proveniente do sobrepreço no insumo areia. 
60.	Diante disso, considerando que a obra já foi concluída e que o Dnit não obteve êxito em repactuar tempestivamente a avença, ou mesmo negociar a efetivação de estorno dos valores pagos indevidamente, cabe propor, com base no art. 252 do Regimento Interno do TCU - RITCU, a conversão do presente processo em tomada de contas especial.
61.	Nesse passo, cabe relembrar que, nos termos do art. 197 do RITCU, a instauração de tomada de contas especial tem como objetivos a apuração dos fatos, a identificação dos responsáveis e a quantificação do dano. 
62.	Os fatos relativos ao prejuízo causado ao erário foram aqui descritos. A quantificação do dano foi calculada a partir da análise supra da Curva ABC, demonstrando os critérios de apuração e o valor do dano ao erário. 
63.	Já a data de origem do débito, para efeito de atualização monetária desse débito, pode ser definida, neste primeiro momento, como sendo outubro/2012, pois representa o período da última medição do Contrato 0500883/2009 (35ª medição) . Essa data poderá ser melhor esclarecida no âmbito da futura TCE, com a obtenção de elementos que permitam identificar com clareza as datas dos pagamentos realizados indevidamente.
64.	Por sua vez, os responsáveis estão delimitados na Matriz de Responsabilização anexa ao final desta instrução, contemplando: a empresa executora das obras (Terrabrás Terraplenagem do Brasil) ; a empresa projetista e supervisora das obras (Engesur Consultoria e Estudos Técnicos Ltda) ; e os servidores do Dnit responsáveis pela aprovação do projeto (peça 7, p. 9 e peça 9, p. 9-13) que fundamentou a licitação das obras (senhores Antonio Carlos Cruz de Oliveira, José Nivaldo de Mendonça, e João Sílvio Cerqueira Monteiro) .    
65.	Assim, desde logo, propõe-se que, juntamente com a conversão do presente processo em tomada de contas especial, sejam autorizadas as citações dos responsáveis delimitados na Matriz de Responsabilização anexa ao final desta instrução, bem como seja autorizado o direcionamento de diligência ao Dnit visando à obtenção dos elementos necessários para identificar com clareza as datas dos pagamentos realizados indevidamente. 
IV.1. Análise - Item D da instrução da peça 42 - Item 9.2.3 do Acórdão 3042/2010-TCU-Plenário  
66.	Na sua última manifestação (peça 49) , a então SecobRodovia também analisou o cumprimento do item 9.2.3 do Acórdão 3042/2010-TCU-Plenário. Esse comando trata de indício de superfaturamento decorrente de pagamento por serviço não executado no item instalação de edificações de canteiros de obras. 
67.	Dessa análise, concluiu-se que ocorreu superfaturamento de R$ 244.111,99 (set/2008) , resultante da medição de quantitativo superior ao efetivamente executado (peça 42, 44 e 48) em relação ao item instalação do canteiro de obras. 
68.	Diante disso, também cabe propor, com base no art. 252 do RITCU, a instauração de tomada de contas especial, a fim de apurar os fatos, identificar os responsáveis e quantificar o dano causado por essa irregularidade. 
69.	Também neste caso, os pressupostos para instaurar a tomada de contas especial (apuração dos fatos, identificação dos responsáveis e quantificação do dano) , nos termos do art. 197 do RITCU, já estão presentes nos autos. 
70.	A apuração dos fatos que provocaram o dano ao erário está apresentada na instrução da peça 49, p. 13-14. O débito de R$ 244.111,99 (set/2008) é dado pela diferença verificada entre o quantitativo efetivamente executado e o quantitativo medido dos itens de instalação do canteiro de obras (peça 42, 44 e 48) . 
71.	Quanto à data de origem do débito, neste primeiro momento pode ser estabelecida como sendo outubro/2012 (período da 35ª e última medição do Contrato 0500883/2009) , sem prejuízo de no âmbito da futura TCE serem coletados elementos que permitam identificar com clareza as datas dos pagamentos realizados indevidamente. 
72.	Por fim, os responsáveis pelo débito são: a empresa supervisora das obras, Engesur Consultoria e Estudos Técnicos LTDA e o engenheiro fiscal Sr. Necivaldo Ferreira Silva, por atestarem medições do item Instalação de Canteiro sem que ocorresse a devida execução; bem como a empresa executora das obras, Terrabrás Terraplenagem do Brasil, pelo recebimento de serviços não executados. Essas responsabilidades estão detalhadas na Matriz de Responsabilização anexa ao final desta instrução.
73.	Cabe ainda registrar que a empresa Terrabrás arguiu em sua manifestação de defesa a necessidade de se proceder formalmente à sua oitiva em relação a essa irregularidade, sob o argumento de que ainda não havia apresentado sua manifestação quanto aos fatos apurados que culminaram na caracterização do dano ao erário. 
74.	Contudo, a conversão dos autos em TCE e a citação dos responsáveis para a apresentação das alegações de defesa dispensa neste momento a formalização de uma nova oitiva da Terrabrás, já que no âmbito da TCE os responsáveis terão a oportunidade de apresentar os seus argumentos. Portanto, não cabe alegar cerceamento de defesa uma vez que a citação dos responsáveis dará cumprimento ao princípio do contraditório e da ampla defesa (art. 5º, inciso LV da Constituição Federal) .
CONCLUSÃO
75.	Nesta instrução, analisaram-se as manifestações encaminhadas ao Tribunal em resposta às oitivas direcionadas ao Dnit e das empresas Terrabrás Terraplanagem do Brasil S/A e Engesur Consultoria e Estudos Técnicos Ltda., para que se manifestassem a respeito dos apontamentos da unidade técnica registrados nos itens 53 a 57 da instrução de peça 49. Tais oitivas foram autorizadas pelo Exmo. Relator, conforme despacho acostado à peça 63.
76.	As citadas oitivas trataram sobretudo de indícios de sobrepreço nos serviços de 'fornecimento, corte e colocação inclusive bainhas galvanizadas corrugadas e injeção de cabos em aço CP-190', diversos diâmetros.
77.	Apesar do maior enfoque na irregularidade supracitada, nas manifestações apresentadas, os auditados também trouxeram novos elementos sobre os indícios de superestimativa nos quantitativos medidos do item instalação de edificações de canteiros de obras e de sobrepreço no insumo areia.
78.	Em relação ao indício de irregularidade relativo aos serviços de 'fornecimento, corte e colocação inclusive bainhas galvanizadas corrugadas e injeção de cabos em aço CP-190', o exame aqui empreendido confirma o superfaturamento decorrente da divergência de unidades da CPUs e da planilha orçamentária desses serviços. Ademais, de maneira a avaliar se o sobrepreço verificado nesses itens contaminou o contrato como um todo, procedeu-se a uma avaliação dos itens mais representativos da planilha contratual, por meio do exame da Curva ABC. 
79.	Na amostra examinada verificou-se sobrepreço no valor de R$ 3.993.803,30 (set/2008) . Esse valor representa 4,81% em relação ao valor total da amostra de referência (R$ 83.086.440,22) , e de 3,64% em relação ao valor do orçamento referencial (R$ 109.586.389,24) .
80.	Ponderou-se que não caberia considerar tolerável o percentual de superfaturamento verificado (3,64%) , apesar de ser relativamente baixo (menor que 5,0%) . Isso porque o superfaturamento foi decorrente, sobretudo, da divergência de unidades de medição nos serviços 'fornecimento, corte e colocação inclusive bainhas galvanizadas corrugadas e injeção de cabos em aço CP-190'. Explica-se: os preços unitários dos serviços de 'fornecimento, corte e colocação inclusive bainhas galvanizadas corrugadas e injeção de cabos em aço CP-190', diversos diâmetros, foram formalmente pactuados considerando a unidade em 'R$/kg', embora as respectivas CPUs desses mesmos serviços tivessem a unidade em 'R$/m'. 
81.	Diante disso, considerando que a obra já foi concluída e que o Dnit não obteve êxito em repactuar tempestivamente a avença, ou mesmo negociar a efetivação do estorno dos valores pagos a maior, cabe propor, com base no art. 252 do Regimento Interno do TCU - RITCU, a conversão do presente processo em tomada de contas especial (Item IV do Exame Técnico) .
82.	Quanto à superestimativa nos quantitativos medidos do item 'instalação de edificações de canteiros de obras', na análise empreendida no Item D da instrução da peça 42 - Item 9.2 do Acórdão 3042/2010-TCU-Plenário restou claro que ocorreu medição/pagamento de serviços não executados de alguns itens do canteiro de obras do Lote 3 das obras de construção da BR-235/BA, o que gerou superfaturamento de quantitativos no valor de R$ 244.111,99 (set/2008) .
83.	Tal conclusão encontra-se embasada em levantamento realizado pela empresa supervisora e atestado pelo fiscal das obras, engenheiro Necivaldo Ferreira Silva. (Item IV.1 do Exame Técnico) 
84.	Ainda é necessário destacar que, no âmbito da instrução de peça 49, analisou-se o item 9.1 do Acórdão 3042/2010-TCU-Plenário, o qual trata das audiências dos responsáveis em relação à ausência, no projeto da licitação, das composições de custos unitários detalhadas dos itens 'instalação de canteiro de obras' e 'mobilização de pessoal, equipamentos e veículos' - Achado 3.2 do Relatório de Fiscalização 287/2010. 
85.	As razões de justificativas apresentadas pelos responsáveis (Srs. Antônio Carlos Cruz de Oliveira, José Nivaldo de Mendonça, e João Silvio Cerqueira Monteiro) foram suficientes para elidir o indício de irregularidade. Assim, foi proposto, nos termos a seguir, no âmbito daquela instrução, acatar as razões de justificativas dos responsáveis: 
'acolher as razões de justificativas apresentadas pelos Srs. Antônio Carlos Cruz de Oliveira (CPF: XXX.108.065-XX) , José Nivaldo de Mendonça (CPF: XXX.444.405-XX) e João Silvio Cerqueira Monteiro (CPF: XXX.474.895-XX) em relação à audiência determinada no item 9.1 do Acórdão 3042/2010-TCU-Plenário;'
86.	Ocorre que a referida instrução não foi objeto de deliberação definitiva por esta Corte de Contas, de modo que a proposta de encaminhamento de acolhimento das razões de justificativas ainda resta pendente de avaliação superior. Assim, ainda é necessário submeter essa proposta anterior à deliberação do Tribunal. (itens 7 a 10 do Histórico) 
87.	Cabe ainda registrar que neste processo constam como advogados constituídos nos autos o Sr. THIAGO GROSZEWICZ BRITO - OAB/DF 31762, e a Sra. VALÉRIA BITTAR ELBEL -OAB/DF 35733, relacionados pelo Exmo. Ministro Aroldo Cedraz no Anexo I ao Ofício n. 5/2013 - GAB.MIN-AC dentre aqueles que dão causa a seu impedimento, nos termos do art. 151, parágrafo único, do Regimento Interno/TCU. 
88.	Dessa forma, pondera-se que o encaminhamento dos autos ao Gabinete do Ministro Relator deve ser efetivado via Secretaria das Sessões (Seses) - para ciência e registro -, com o alerta de que a votação que apreciará o presente processo não deve contemplar a participação do Exmo. Ministro Aroldo Cedraz.
PROPOSTA DE ENCAMINHAMENTO
89.	Diante do exposto, submetem-se os autos à consideração superior propondo:
a)	acolher as razões de justificativas apresentadas pelos Srs. Antônio Carlos Cruz de Oliveira (CPF: XXX.108.065-XX) , José Nivaldo de Mendonça (CPF: XXX.444.405-XX) , e João Silvio Cerqueira Monteiro (CPF: XXX.474.895-XX) em relação à audiência determinada no item 9.1 do Acórdão 3042/2010-TCU-Plenário; 
b)	com fundamento art. 47 da Lei 8.443/1992 c/c do art. 252 do Regimento Interno do TCU, converter o presente processo em tomada de contas especial, em face dos seguintes indícios de dano ao erário verificados no Contrato 05 00883/2009, firmado entre o Departamento Nacional de Infraestrutura de Transportes - Dnit e a empresa Terrabrás Terraplenagem do Brasil:
c)	superfaturamento no valor de R$ 3.993.803,30  (set/2008) , por medição e pagamento de serviços com preços superiores aos praticados no mercado, em afronta ao art. 40, inciso X, da Lei 8.666/1993;
b.2)	superfaturamento no valor de R$ 244.111,99 (set/2008) , por medição dos serviços de instalação de canteiro de obras com quantitativos maiores que os efetivamente realizados, em afronta ao art. 63 da Lei 4320/1964;
c)	autorizar, no âmbito do processo de TCE a ser autuado, a citação dos responsáveis pelos danos apontados, conforme Matriz de Responsabilização anexa ao fim desta instrução [Antonio Carlos Cruz de Oliveira (CPF: XXX.108.065-XX) , José Nivaldo de Mendonça (CPF: XXX.444.405-XX) , João Silvio Cerqueira Monteiro (CPF: XXX.474.895-XX) , Terrabrás Terraplanagem do Brasil (CNPJ: 15.128.515/0001-49) , Engesur Consultoria e Estudos Técnicos Ltda. (CNPJ: 33.104.1175/0001-06) , e Necivaldo Ferreira da Silva (CPF: XXX.712.295-XX) ], e a realização de diligências, visando à obtenção de elementos que permitam caracterizar as datas em que se realizaram os pagamentos indevidos, bem como os valores pagos indevidamente a título de reajustamento;
d)	encaminhar cópia da deliberação que vier a ser proferida ao Departamento Nacional de Infraestrutura de Transportes e aos responsáveis arrolados neste processo, informando que o inteiro teor das deliberações originadas nestes autos pode ser consultado no endereço www.tcu.gov.br/acordaos.
e)	arquivar estes autos por apensamento definitivo ao processo de TCE a ser autuado, nos termos do art. 41 da Resolução-TCU 259/2014, e do art. 169, inciso I, do Regimento Interno do TCU."
O diretor da unidade instrutiva manifestou concordância com a proposta do auditor de converter os presentes autos em tomada de contas especial. Contudo, teceu considerações adicionais e apresentou novas proposições a respeito da quantificação do dano referente à parcela de reajustamento associada aos valores principais medidos e pagos indevidamente, bem como em relação à data a ser considerada para efeito de atualização monetária do débito, conforme o seguinte pronunciamento (peça 103) :
' (...) 
2.	Na instrução precedente consta proposta de encaminhamento de diligência ao DNIT, já no âmbito da futura TCE, para obtenção de novos elementos para identificar as datas dos pagamentos realizados indevidamente, inclusive aqueles efetivados à (sic) título de reajustamento.
3.	Sem prejuízo de ser mantida essa proposta, vale enfatizar que mesmo com a obtenção de novos elementos por meio diligência (sic) , ainda permanecerão dificuldades para a identificação das datas em que, precisamente, ocorreram os pagamentos indevidos (principal e reajustamentos) .
4,	Tais dificuldades estão relacionadas, principalmente, ao dano referente a inexecução de itens da instalação de canteiro de obras, pois não se sabe, com precisão, em que período do contrato as parcelas dos serviços não executados foram efetivamente medidas.
5.	Também existem dificuldades no caso do superfaturamento em virtude da adoção de preços acima do praticado no mercado. Isso porque esse dano está distribuído em diversos serviços, sendo que parte dos itens que apresentaram sobrepreço está sendo compensada por serviços apresentaram subpreço.
6.	Diante das dificuldades relatadas acima, pondera-se que, neste momento processual, cabe considerar para efeito de atualização financeira, em benefícios dos responsáveis, a data final do último período de medição, ou seja, 2/10/2012.
7.	No mesmo sentido, dadas as dificuldades para obtenção dos valores medidos a maior à título de reajustamento em cada medição, avalia-se que, mais uma vez em favor dos responsáveis, cabe adotar, neste momento processual, um índice médio de reajustamento, considerando a data de 2/10/2012 para efeito de atualização financeira. Tal sistemática de apuração do dano e definição da data da atualização financeira pode ser revista no âmbito da futura TCE, no caso de serem juntados aos autos elementos que permitam uma definição mais precisa desses parâmetros.
8.	Nesses termos, na Tabela 1, a seguir, constam os valores principais medidos a maior e seus respectivos reajustamentos, calculados a partir de um índice médio, obtido a partir da relação entre o valor total medido no contrato e o respectivo valor total de reajustamento.
Tabela 1 - Reajustamento e atualização financeira
	Itens
Superfaturamento  Contrato                        05 00883/2009
	Valor do Superfaturamento PI
A (R$) 
	Valor total medido   Contrato                        05 00883/2009
B (R$) 
	Valor total de reajustamento Contrato                        05 00883/2009
C (R$) 
	Índice médio de reajustamento
D = 100 x C/D
	Valor do superfaturamento Reajustamento
E = A x D (R$) 

	Instalações de Canteiro
	244.111,99
	2.617.613,04
	80.739,49
	3,08%
	7.529,56

	Sobrepreço no orçamento
	3.993.803,30
	113.640.267,81
	6.745.445,21
	5,94%
	237.063,69

	Total
	4.237.915,29
		244.593,25

	Total Geral (A+E) (R$) 
	4.482.508,54

	Data-base
	02/10/2012

	Valor atualizado - 6/4/2020 (R$) 
	6.783.828,42

Fonte: Elaboração própria - peças 99 e 100
9.	Diante disso, e considerando os elementos constantes na Matriz de Responsabilização constante no anexo ao final da instrução precedente; bem como considerando adequadas as demais análises e propostas oferecidas na instrução precedente; submetem-se os autos à consideração superior, propondo em alternativa ao encaminhamento sugerido na instrução que antecede este pronunciamento:
a) acolher as razões de justificativas apresentadas pelos Srs. Antônio Carlos Cruz de Oliveira (CPF: XXX.108.065-XX) , José Nivaldo de Mendonça (CPF: XXX.444.405-XX) , e João Silvio Cerqueira Monteiro (CPF: XXX.474.895-XX) em relação à audiência determinada no item 9.1 do Acórdão 3042/2010-TCU-Plenário;
b) determinar, com fundamento no art. 47 da Lei 8.443/1992, a conversão dos presentes autos em tomada de contas especial, na forma prevista no art. 41 da Resolução TCU 259/2014, e autorizar a citação, no âmbito da futura TCE, das empresas Terrabrás Terraplenagem do Brasil (CNPJ: 15.128.515/0001-49) e Engesur Consultoria e Estudos Técnicos Ltda (CNPJ: 33.104.175/0001-06) , e dos senhores Antonio Carlos Cruz de Oliveira (CPF: XXX.108.065-XX) , José Nivaldo de Mendonça (CPF: XXX.444.405-XX) , João Silvio Cerqueira Monteiro (CPF: XXX.474.895-XX) e Necivaldo Ferreira da Silva (CPF: XXX.712.295-XX) para que, no prazo de quinze dias, apresentem alegações de defesa quanto às irregularidades detalhadas a seguir, e/ou recolham aos cofres do Tesouro Nacional as quantias abaixo indicadas, atualizadas monetariamente a partir da respectiva data até o efetivo recolhimento, abatendo-se na oportunidade a quantia eventualmente já ressarcida, na forma da legislação em vigor:
b.1) Irregularidades e débitos:
	Irregularidade
	Valor original (PI + Reajustamento) (R$) 
	Data da ocorrência

	Superfaturamento por medição e pagamento de serviços com preços superiores aos praticados no mercado, em afronta ao art. 40, inciso X, da Lei 8.666/1993
	4.230.866,99
	2/10/2012

	Superfaturamento por medição dos serviços de instalação de canteiro de obras com quantitativos maiores que os efetivamente realizados, em afronta ao art. 63 da Lei 4320/1964
	251.641,55
	2/10/2012

	Total
	4.482.508,54
	2/10/2012

Valor atualizado até 6/4/2020: R$ 6.783.828,42 (peça 101) 
b.2) Condutas (detalhes adicionais na Matriz de Responsabilização inserida ao final da instrução precedente) :
b.2.1) Responsáveis: Senhores Antonio Carlos Cruz de Oliveira (CPF: 631.108.06568) , José Nivaldo de Mendonça (CPF: XXX.444.405-XX) e João Silvio Cerqueira Monteiro (CPF: XXX.474.895-XX) :
b.2.1.1) Aprovar projeto executivo constando orçamento com sobrepreço, principalmente em razão de divergência entre as unidades das composições de preço unitário e da planilha orçamentária para os serviços de 'fornecimento, corte e colocação inclusive bainhas galvanizadas corrugadas e injeção de cabos em aço CP190';
b.2.2) Responsável: Necivaldo Ferreira da Silva (CPF: XXX.712.295-XX) : 
b.2.2.1) Assinar os boletins de medição atestando a execução de serviços não realizados no item 'instalação de edificações de canteiro de obras';
b.2.3) Responsável: Terrabrás Terraplenagem do Brasil (CNPJ: 15.128.515/0001-49) 
b.2.3.1) Receber pagamento por serviços com superfaturamento em decorrência da prática de preços acima do mercado, principalmente em razão de divergência entre as unidades das composições de preço unitário e da planilha orçamentária para os serviços de 'fornecimento, corte e colocação inclusive bainhas galvanizadas corrugadas e injeção de cabos em aço CP-190';
b.2.3.2) Receber pagamento por serviços não executados de 'instalação de edificações de canteiro de obras', acarretando superfaturamento de quantitativos.
b.2.4) Responsável: Engesur Consultoria e Estudos Técnicos Ltda (CNPJ: 33.104.175/0001-06) :
b.2.4.1) Elaborar orçamento de projeto executivo com sobrepreço, principalmente em razão de divergência entre as unidades das composições de preço unitário e da planilha orçamentária para os serviços de 'fornecimento, corte e colocação inclusive bainhas galvanizadas corrugadas e injeção de cabos em aço CP190', contribuindo para a ocorrência de superfaturamento no Contrato 05 00883/2009;
b.2.4.2) Atestar a execução de serviços não realizados acarretando superfaturamento de quantitativos, referente ao item 'instalação de edificações de canteiro de obras';
c) informar aos responsáveis que, caso venham a ser condenados pelo Tribunal, o débito ora apurado será acrescido de juros de mora, nos termos do § 1º do art. 202 do Regimento Interno do TCU;
d) autorizar, no âmbito do processo de TCE a ser autuado, a realização de inspeções e diligências, visando à obtenção de novos elementos que permitam melhor caracterizar as datas em que se realizaram os pagamentos indevidos, bem como os valores pagos indevidamente a título de reajustamento;
e) encaminhar cópia da deliberação que vier a ser proferida ao Departamento Nacional de Infraestrutura de Transportes e aos responsáveis arrolados neste processo, informando que o inteiro teor das deliberações originadas nestes autos pode ser consultado no endereço www.tcu.gov.br/acordaos;
f) arquivar estes autos por apensamento definitivo ao processo de TCE a ser autuado, nos termos do art. 41 da Resolução-TCU 259/2014, e do art. 169, inciso I, do Regimento Interno do TCU."
Por seu turno, com base na manifestação do diretor, o secretário da SeinfraRodoviaAviação emitiu o pronunciamento a seguir (104) :
"A bem elaborada instrução cuidou do superfaturamento ocorrido no Contrato 05 00883/2009, firmado entre o DNIT e a empresa Terrabrás Terraplenagem do Brasil. Em síntese, o suposto dano ao erário decorrente foi dividido em duas parcelas, a saber:
R$ 3.993.803,30 (data-base setembro/2008) , por medição e pagamento de serviços com preços superiores aos praticados no mercado; e
R$ 244.111,99 (data-base setembro/2008) , por medição e pagamento dos serviços de instalação de canteiro de obras com quantitativos superiores aos efetivamente realizados.
Quanto à primeira parcela, o valor apurado, calculado com base no método já consagrado nesta Corte de Contas de compensar subpreços e sobrepreços na planilha contratual, decorreu do erro cometido na unidade de medição dos serviços relacionados ao fornecimento e colocação de cabos de protensão (como bem explicado nos §§ 31 a 35 da instrução) , bem como do preço excessivo da areia comercial. Esta última, por ser insumo para a execução de outros serviços, a exemplo de CBUQ e dispositivos de drenagem, acabou impactando seus preços. Tais assertivas podem ser verificadas na Tabela 2 da instrução.
Vale lembrar que o projeto utilizado na licitação (peças 13 a 21 ou peça 39) foi aprovado em 21/5/2009 (peça 13, p. 14) . De fato, verifica-se que as composições de custos unitários dos serviços relacionados ao fornecimento e colocação de cabos de protensão possuem a unidade de 'm', porém na planilha orçamentária constou para esses serviços a unidade de 'kg'. Por exemplo, para o serviço 'Fornecimento, corte e colocação, inclusive bainhas galvanizadas corrugadas diâm. int. 80mm, de cabos em aço cp-190 rb 12 diâm. 15,2mm', sua composição de custo unitário, cuja unidade é 'm', alcança o valor de R$ 65,98 (peça 39, p. 420) . Esse serviço, em uma das páginas do orçamento, apresenta o mesmo valor de R$ 65,98 para a unidade de 'kg'. Assim, o superfaturamento ocorrido nas medições decorreria dessa falha de projeto.
Semelhante argumento poderia ser usado em relação à areia, já que foi cotada no projeto a R$ 29,00 (peça 39, p. 143) , enquanto seu preço de referência seria de R$ 16,00.
Assim, a princípio, tendo em vista a existência de tais vícios, a responsabilidade pelas consequências, consubstanciada no dano ao erário decorrente do superfaturamento ocorrido na execução contratual, recairia sobre os responsáveis pela elaboração e aprovação do projeto, conforme posicionamento exposto na instrução e, consequentemente, na proposta de encaminhamento. 
No entanto, trago algumas ponderações que ao fim acarretam a propositura de encaminhamento alternativo, sem no entanto alterar a essência do original.. 
O contrato foi assinado em 18/12/2009 (peça 2, p. 10) , vigendo de 22/12/2009 a 21/12/2011. O trabalho de fiscalização desta Corte de Contas findou em julho de 2010 (peça 2, p. 6) , tendo o DNIT e a empresa executora tomado conhecimento dos achados de auditoria ainda nos meses de julho e agosto de 2010 (peça 2, p. 18-21 e peça 10, p. 4-7) , em decorrência do despacho do relator à peça 2, p. 17.
O DNIT, em sua manifestação, de lavra do então Superintendente da Bahia, concordou com o apontamento relacionado aos serviços de protensão, asseverando: 'A composição do insumo bainha metálica e tubo plástico para purgadores será corrigida no projeto, considerando que ainda não houve serviços executados'. Quanto à areia, todavia, entendeu que o preço de R$ 29,00 seria compatível com a média dos preços do Sicro 2 para o estado da Bahia entre os anos de 2007 e 2008 (peça 8, p. 38-39 e peça 9, p. 1-7) 
As manifestações foram analisadas pela então Secob-2, redundando no Acórdão 3042/2010-TCU-Plenário (relator Ministro-Substituto Weder de Oliveira) , com as seguintes disposições em relação ao assunto:
'9.2 determinar ao Departamento Nacional de Infraestrutura de Transporte que. no prazo de 15 (quinze) dias: 
9.2.1 adote as providências necessárias para promover o reequilíbrio econômico-financeiro do Contrato 05 00883/2009, com revisão do preço da areia comercial, adequando-o aos valores praticados no Estado da Bahia; 
9.2.2. adote, com prévia oitiva da empresa contratada, as providências necessárias para ajustar a composição do insumo bainha metálica e tubo plástico para purgadores para os serviços de 'fornecimento, corte e colocação inclusive bainhas galvanizadas corrugadas e injeção de cabos em aço CP-190' do Contrato 05 00883/2009, e apresente a este Corte documentos que comprovem a celebração do referido ajuste;'
Cabe observar que tanto o trabalho de fiscalização do TCU, quanto o acórdão citado, ocorreram enquanto o contrato ainda estava em execução, possibilitando dessa maneira que as medidas para seu ajuste fossem adotadas a tempo e de forma oportuna, evitando a consumação do prejuízo. 
Prosseguindo, verifica-se à peça 22, p. 3-4, documento encaminhado ao TCU pelo então Superintende do DNIT na Bahia, datado de 7/11/2011, cujo teor transcreve-se quase integralmente a seguir, mantendo-se os grifos originais.
1. Objetivando cumprir as determinações do Acórdão 3042/2010-TCU-Plenário/TCU referente às obras de Implantação e Pavimentação da Rodovia BR235/BA, especificamente para os itens 9.2.1 e 9.2.2, esta Superintendência Regional adotou as providências relatadas a seguir.
2. Em atendimento ao Memorando nº 301/2011/CGCONT/DIR, foram solicitadas à empresa contratada, através do Ofício nº 233/2011/SV-ENG/DNIT-BA, justificativas sobre o uso ou não de areia extraída na obra. Através de Carta apresentada em 12/07/2011, a empresa declara não estar sendo utilizada a areia extraída, pois o licenciamento ambiental para sua extração nos rios da região não foi liberado pelo órgão licenciador.
3. Diante da resposta da empresa e em cumprimento às determinações do Acórdão 3042/2010-TCU-Plenário/TCU e do Memorando nº 301/2011/CGCONT/DIR, esta Superintendência tramitou o processo base objetivando lavratura do 1º Termo Aditivo de Repactuação de Preços com Redução de Valor. Com a concordância da contratada na efetivação dos ajustes nas composições de preço referentes aos insumos de bainha metálica e tubos plásticos para purgadores (Carta datada de 05/01/2011) , juntamente com os ajustes nas composições de preços unitários para o insumo da areia comercial, chegou-se a uma redução no valor contratual de R$ 2.922.940,08 (dois milhões, novecentos e vinte e dois mil, novecentos e quarenta reais e oito centavos) , passando o valor do contrato para R$ 101.868.325.91 (cento e um milhão, oitocentos e sessenta e oito mil, trezentos e vinte e cinco reais e noventa e um centavos) .
4. Através do Oficio nº 883/2011/SV-ENG/DNIT-BA, foram encaminhadas para a contratada, para ciência e assinatura, 4 (quatro) vias do 1º Termo Aditivo de Repactuação de Preços com Redução de Valor. Apesar da determinação clara de que diante da impossibilidade de uso da areia extraída, o valor para areia comercial praticado no contrato teria que obedecer a tabela SICRO para o estado da Bahia no mês da data-base do contrato (setembro/2008) , cujo preço é de R$16.00/m³, e apesar da concordância inicial quanto à determinação para ajustes nos insumos de bainha metálica e tubos plásticos para purgadores, a empresa não assinou o Termo Aditivo, apresentando novas justificativas através de Carta data de 03/10/2011, inviabilizando a sua lavratura e conseqüentes ajustes no contrato.
Realmente, verifica-se que já em janeiro de 2011, por intermédio de carta enviada ao DNIT (peça 22, p. 6-7) , a empresa Terrabrás não havia apresentado objeção ao ajuste da composição do insumo bainha metálica e tubo plástico. No que tange à areia, por outro lado, não houve anuência da empresa à mudança de preços determinada por meio do Acórdão 3042/2010-TCU-Plenário.
O primeiro termo aditivo ao contrato foi preparado pelo DNIT (peça 26, p. 16-18) em setembro de 2011, ainda dentro da vigência do contrato. Ocorre que, em outubro de 2011, a empresa apresentou (peça 36, p. 19-20 e peça 27, p. 1-7) suas ponderações sobre o termo aditivo, concluindo ao fim:
'5. Assim, consoante as razões expostas acima, a Terrabrás solicita ao DNIT que as considere e determine o reexame dos termos da repactuação para que se dê cumprimento ao v. Acórdão n° 3042/2010, proferido pelo Plenário do TCU em 10 de novembro de 2010 que pressupõe a negociação das partes com base nos preços efetivamente praticados no estado da Bahia.'
Percebe-se que, pelo menos em relação aos serviços relacionados aos cabos protendidos, houve a aceitação do erro de projeto pelo DNIT, bem como a anuência da empresa com a necessária correção. No entanto, esta voltou atrás e não assinou o termo aditivo que havia sido preparado pelo DNIT, socorrendo-se de maneira indevida, pelo menos em relação a esse aspecto, da decisão do TCU.
No que concerne à areia, não houve aceitação da empresa, apesar da determinação do TCU e de que, como já ressaltado, o comando tenha ocorrido ainda durante a execução contratual. 
Assim sendo, o DNIT tomou as providências para a repactuação do contrato no intuito de sanear os problemas, em atenção ao Acórdão 3042/2010-TCU-Plenário. Por seu turno, a empresa recusou-se a assinar o termo aditivo. Ao fazê-lo atraiu para si a responsabilidade exclusiva pelas consequências decorrentes, principalmente em relação à questão atinente aos cabos de protensão, sobre a qual não pairava dúvidas sobre a incorreção na planilha contratual e, em decorrência, nos quantitativos medidos. 
Nesse diapasão, considero indevida a imputação de responsabilidade pelo superfaturamento de R$ 3.993.803,30 (data-base setembro/2008) , por medição e pagamento de serviços com preços superiores aos praticados no mercado, aos servidores do DNIT responsáveis pela aprovação do projeto e à empresa projetista.
Do exposto, segue a proposta de encaminhamento, tomando por base a apresentada no despacho do diretor, com os ajustes necessários:
a)	acolher as razões de justificativas apresentadas pelos Srs. Antônio Carlos Cruz de Oliveira (CPF: XXX.108.065-XX) , José Nivaldo de Mendonça (CPF: XXX.444.405-XX) , e João Silvio Cerqueira Monteiro (CPF: XXX.474.895-XX) em relação à audiência determinada no item 9.1 do Acórdão 3042/2010-TCU-Plenário;
b)	determinar, com fundamento no art. 47 da Lei 8.443/1992, a conversão dos presentes autos em tomada de contas especial, na forma prevista no art. 41 da Resolução TCU 259/2014, e autorizar a citação, no âmbito da futura TCE, das empresas Terrabrás Terraplenagem do Brasil (CNPJ: 15.128.515/0001-49) e Engesur Consultoria e Estudos Técnicos Ltda (CNPJ: 33.104.175/0001-06) , e do senhor Necivaldo Ferreira da Silva (CPF: XXX.712.295-XX) para que, no prazo de quinze dias, apresentem alegações de defesa quanto às irregularidades detalhadas a seguir, e/ou recolham aos cofres do Tesouro Nacional as quantias abaixo indicadas, atualizadas monetariamente a partir da respectiva data até o efetivo recolhimento, abatendo-se na oportunidade a quantia eventualmente já ressarcida, na forma da legislação em vigor:
b.1) Irregularidades e débitos:
	Irregularidade
	Valor original (PI + Reajustamento) (R$) 
	Data da ocorrência

	Superfaturamento por medição e pagamento de serviços com preços superiores aos praticados no mercado, em afronta ao art. 40, inciso X, da Lei 8.666/1993
	4.230.866,99
	2/10/2012

	Superfaturamento por medição dos serviços de instalação de canteiro de obras com quantitativos maiores que os efetivamente realizados, em afronta ao art. 63 da Lei 4320/1964
	251.641,55
	2/10/2012

	Total
	4.482.508,54
	2/10/2012

b.2) Condutas (detalhes adicionais na Matriz de Responsabilização inserida ao final da instrução precedente) : 
b.2.1) Responsável: Necivaldo Ferreira da Silva (CPF: XXX.712.295-XX) : 
b.2.1.1) Assinar os boletins de medição atestando a execução de serviços não realizados no item 'instalação de edificações de canteiro de obras'; 
b.2.2) Responsável: Terrabrás Terraplenagem do Brasil (CNPJ: 15.128.515/0001-49) : 
b.2.2.1) Receber pagamento por serviços com superfaturamento em decorrência da prática de preços acima do mercado, principalmente em razão de divergência entre as unidades das composições de preço unitário e da planilha orçamentária para os serviços de 'fornecimento, corte e colocação inclusive bainhas galvanizadas corrugadas e injeção de cabos em aço CP-190'; e
b.2.2.2) Receber pagamento por serviços não executados de 'instalação de edificações de canteiro de obras', acarretando superfaturamento de quantitativos. 
b.2.3) Responsável: Engesur Consultoria e Estudos Técnicos Ltda (CNPJ: 33.104.175/0001-06) : 
b.2.3.1) Atestar a execução de serviços não realizados acarretando superfaturamento de quantitativos, referente ao item 'instalação de edificações de canteiro de obras'; 
c) informar aos responsáveis que, caso venham a ser condenados pelo Tribunal, o débito ora apurado será acrescido de juros de mora, nos termos do § 1º do art. 202 do Regimento Interno do TCU; 
d) autorizar, no âmbito do processo de TCE a ser autuado, a realização de inspeções e diligências, visando à obtenção de novos elementos que permitam melhor caracterizar as datas em que se realizaram os pagamentos indevidos, bem como os valores pagos indevidamente a título de reajustamento; 
e) encaminhar cópia da deliberação que vier a ser proferida ao Departamento Nacional de Infraestrutura de Transportes e aos responsáveis arrolados neste processo, informando que o inteiro teor das deliberações originadas nestes autos pode ser consultado no endereço www.tcu.gov.br/acordaos; 
f) arquivar estes autos por apensamento definitivo ao processo de TCE a ser autuado, nos termos do art. 41 da Resolução-TCU 259/2014, e do art. 169, inciso I, do Regimento Interno do TCU.
Encaminham-se os autos ao gabinete do relator, Exmo. Sr. Ministro-Substituto Weder de Oliveira."
Estando o processo pautado, o advogado da Terrabrás requereu a retirada do processo da pauta para posterior agendamento de audiência com o representante da firma e apresentação de novos elementos (peça 105) .
É o relatório.

8.1. Valéria Bittar Elbel (OAB/DF 35733); Guilherme Antonio Brito Gonçalves Barbosa (OAB/DF 45197); Luiz Carlos Braga de Figueiredo (OAB/DF 16010) e Breno Luiz Moreira Braga (OAB/DF 26291), representando Terrabrás Terraplenagens do Brasil S/A (peças 12 e 89).

Não atuou.

RELATÓRIO DE AUDITORIA. FISCOBRAS 2010. OBRAS DNIT BR-235-BA. CONTRATO 05-000883/2009. CONSTATAÇÃO DE SUPERFATURAMENTO. INSUCESSO NA REPACTUAÇÃO CONTRATUAL. DILIGÊNCIAS. OITIVAS E AUDIÊNCIAS. ACOLHIMENTO DAS RAZÕES DE JUSTIFICATIVAS DOS GESTORES CHAMADOS EM AUDIÊNCIA. CONVERSÃO DOS AUTOS EM TOMADA DE CONTAS ESPECIAL. CITAÇÃO DOS RESPONSÁVEIS PELAS IRREGULARIDADES COM DANO AO ERÁRIO. COMUNICAÇÕES.

RELATÓRIO DE AUDITORIA (RA)

Secretaria de Fiscalização de Infraestrutura Rodoviária e de Aviação Civil (SeinfraRodoviaAviação).

Conforme relatório precedente, trata-se o processo de relatório de auditoria (Fiscobras/2010) referente às obras de construção de trecho rodoviário da BR-235/BA, divisas SE/BA e BA/PI, subtrecho Canché - Uauá. O empreendimento é da responsabilidade da SR-BA/DNIT e foi executado pela empresa Terrabrás Terraplanagem do Brasil S/A, contrato 05.000883/2009 (lote 3) , no valor inicial de R$ 114.398.241,00, o qual se encontra encerrado desde 26/3/2013 (peça 45) . A elaboração do projeto executivo e a execução das obras estiveram a cargo da empresa Engesur Consultoria e Estudos Técnicos Ltda.
A equipe de trabalho, composta por auditores das extintas Secex-1 e Secob-2, constatou e consignou no relatório de auditoria os seguintes indícios de irregularidades (peça 1, p. 37-51 e peça 2, p. 1-6) :
fiscalização ou supervisão deficiente ou omissa (achado 3.1) ;
os itens instalação/manutenção de canteiros e mobilização/desmobilização não se encontram detalhados no custo direto da obra (achado 3.2) ; 
superfaturamento decorrente de pagamento por serviço não executado (achado 3.3) ;
sobrepreço decorrente de preços excessivos frente aos de mercado (achado 3.4) ; e
fiscalização inadequada da obra consubstanciada na existência de pagamentos de serviços não recebidos ou feito por empresas não vinculadas à obra (achado 3.5) .
Diante dessas constatações e após o exame das manifestações do DNIT e da empresa Terrabrás, o Tribunal prolatou, em 10/11/2010, o Acórdão 3042/2010-TCU-Plenário com o seguinte teor:
"9.1. autorizar a audiência dos Srs.: Antônio Carlos Cruz de Oliveira, José Nivaldo de Mendonça  e João Silvio Cerqueira Monteiro, engenheiros membros da comissão de aprovação do projeto da licitação, conforme Portaria nº 043/2009, para que, no prazo de 15 (quinze) dias, apresentem razões de justificativas acerca da ausência, no projeto da licitação, das composições de custos unitários detalhadas dos itens 'instalação de canteiro de obras' e 'mobilização de pessoal, equipamentos e veículos', em atenção ao art. 6º, IX, 'f', c/c o art. 7º, § 2º, II, da Lei nº 8.666/1993 e ao item 1.4 da IS nº 15/2006/DNIT;
9.2 determinar ao Departamento Nacional de Infraestrutura de Transporte que, no prazo de 15 (quinze) dias:
9.2.1 adote as providências necessárias para promover o reequilíbrio econômico-financeiro do Contrato 05 00883/2009, com revisão do preço da areia comercial, adequando-o aos valores praticados no Estado da Bahia;
9.2.2. adote, com prévia oitiva da empresa contratada, as providências necessárias para ajustar a composição do insumo bainha metálica e tubo plástico para purgadores para os serviços de 'fornecimento, corte e colocação inclusive bainhas galvanizadas corrugadas e injeção de cabos em aço CP-190' do Contrato 05 00883/2009, e apresente a este Corte documentos que comprovem a celebração do referido ajuste; 
9.2.3. realize levantamento dos serviços efetivamente executados, com documentos comprobatórios, relativos ao item 'instalação de canteiro de obras' do lote 3 das obras de construção da BR-235/BA, com o detalhamento dos custos envolvidos, e adote as providências necessárias para ajustar o Contrato 05-00883/2009 ao efetivamente executado, nos termos do art. 65, I, 'a' da Lei nº 8.666/1993; 
9.2.4. encaminhe a esta Corte de Contas os documentos comprobatórios das providências de que trata o item 9.2.3 deste Acórdão, tão logo estas sejam concluídas; 
9.3. considerar elidida a suposta irregularidade no volume a maior do serviço 'compactação de aterro-95% PN', constatado na 3ª medição;
9.4. informar ao Departamento Nacional de Infraestrutura de Transportes que os Srs. Luiz Antonio Pagot, diretor-geral da autarquia, Hideraldo Luiz Caron, diretor de infraestrutura rodoviária do DNIT e Saulo Filinto Pontes de Souza, superintendente do DNIT no estado da Bahia, que poderão ser responsabilizados por danos ao erário que decorram da ineficácia da estrutura e dos procedimentos instituídos por aquela superintendência para fiscalizar a execução das obras de implantação e pavimentação do lote 3 da BR 235/BA, trecho Canché-Uauá;
9.5. restituir os autos à Secob-2."
Na sequência do processo, em cumprimento ao referido acórdão, foram carreadas aos autos razões de justificativas dos gestores chamados em audiência (peça 5, p. 2-7 e p. 16-18) , manifestações do DNIT (peças 5, p. 20-28; peça 6, p. 1-2 e peças 22 a 27) e novos elementos apresentados pela empresa Terrabrás (peça 29) .
A extinta SecobRodovia examinou as razões de justificativas dos gestores e o cumprimento das determinações constantes do Acórdão 3042/2010-TCU-Plenário, concluindo na instrução à peça 49:
"os gestores do DNIT chamados em audiência lograram êxito em elidir a irregularidade referente à ausência das composições de custos unitários detalhadas dos itens 'instalação de canteiro de obras' e 'mobilização de pessoal, equipamentos e veículos' (item 9.1) ;
o DNIT tomou providências para a repactuação contratual, conforme determina o item 9.2.1, entretanto não logrou êxito em efetivá-las, visto que a empresa contratada não aceitou os termos propostos;
houve 'sobrecusto' de R$ 976.750,39 no insumo 'areia comercial', o que resulta em dano ao erário e enseja a instauração de tomada de contas especial, visto que o DNIT não obteve sucesso em repactuar os valores contratados nesse item;
a incompatibilidade entre as unidades das CPUs do orçamento, das CPUs do contrato e da planilha orçamentária dos referidos serviços [fornecimento, corte e colocação inclusive bainhas galvanizadas corrugadas e injeção de cabos em aço CP-190] ocasionaram a medição de quantitativos acima do que era necessário para a obra. Isso resultou na materialização de superfaturamento de quantitativo no montante de R$ 4.834.980,53 (setembro/2008) ;
planilha elaborada pela empresa supervisora, Engesur Consultoria e Estudos Técnicos Ltda., e atestada pelo Engenheiro Fiscal Sr. Necivaldo Ferreira Silva, demonstrou a medição de serviços não executados de alguns itens do canteiro de obras, o que gerou superfaturamento de quantitativo da ordem de R$ 244.111,99 (setembro/2008) ;
a empresa Engesur, responsável pela execução do projeto executivo e pela supervisão da construção das obras, "possibilitou vantagem indevida à Terrabrás Terraplenagem do Brasil, materializada pela participação na medição de serviços não executados, em afronta ao art. 63 da Lei 4.320/1964".
Diante dessas conclusões, a então SecobRodovia propôs, em essência, os seguintes encaminhamentos:
acolher as razões de justificativas apresentadas pelos gestores do DNIT ouvidos em audiência;
determinar ao DNIT que instaure tomada de contas especial em razão do dano causado na execução do contrato 05.00883/2009 em decorrência dos seguintes fatos:
"b.1) medição de serviços com sobrepreço no insumo areia em afronta ao art. 115, §1º da Lei 11514/2007 (LDO 2008) e ao art. 109, §1º da Lei 11768/2008 (LDO 2009) ;
b.2) medição de serviços de 'fornecimento, corte e colocação inclusive bainhas galvanizadas corrugadas e injeção de cabos em aço CP-190' não executados em afronta ao art. 63 da Lei 4320/1964;
b.3) medição de serviços de 'instalação de canteiro de obras' não executados em afronta ao art. 63 da Lei 4320/1964;"
Da análise empreendida pela unidade instrutiva, verifica-se que, em relação às irregularidades inicialmente apontadas no relatório de auditoria, ainda restariam pendentes de solução os achados 3.3 e 3.4.
Antes de o Tribunal apreciar o mérito do processo, a empresa Terrabrás apresentou novos elementos (memorial à peça 57) , requerendo que o Dnit desse estrito cumprimento às disposições do Acórdão 3042/2010-TCU-Plenário, que se observe a negociação das partes e se esclareça a natureza da parcela de R$ 1.917.999,92 retida a título de estorno em atendimento ao citado acórdão. 
Diante desses novos elementos, considerei necessário realizar oitivas da SR/Dnit-BA e das empresas Terrabrás e Engesur Consultoria e Estudos Técnicos Ltda. para que se manifestassem a respeito dos apontamentos registrados nos itens 53 a 57 da instrução SecobRodovia de peça 49. 
II
Examinadas as respectivas manifestações (peças 73, 84 e 94) , o auditor da unidade instrutiva sucessora - Secretaria de Fiscalização de Infraestrutura Rodoviária e de Aviação Civil (SeinfraRodoviaAviação) emitiu as seguintes conclusões e propostas de encaminhamento em sua instrução à peça 102:
"CONCLUSÃO
75.	Nesta instrução, analisaram-se as manifestações encaminhadas ao Tribunal em resposta às oitivas direcionadas ao Dnit e das empresas Terrabrás Terraplanagem do Brasil S/A e Engesur Consultoria e Estudos Técnicos Ltda., para que se manifestassem a respeito dos apontamentos da unidade técnica registrados nos itens 53 a 57 da instrução de peça 49. Tais oitivas foram autorizadas pelo Exmo. Relator, conforme despacho acostado à peça 63.
76.	As citadas oitivas trataram sobretudo de indícios de sobrepreço nos serviços de 'fornecimento, corte e colocação inclusive bainhas galvanizadas corrugadas e injeção de cabos em aço CP-190', diversos diâmetros.
77.	Apesar do maior enfoque na irregularidade supracitada, nas manifestações apresentadas, os auditados também trouxeram novos elementos sobre os indícios de superestimativa nos quantitativos medidos do item instalação de edificações de canteiros de obras e de sobrepreço no insumo areia.
78.	Em relação ao indício de irregularidade relativo aos serviços de 'fornecimento, corte e colocação inclusive bainhas galvanizadas corrugadas e injeção de cabos em aço CP-190'", o exame aqui empreendido confirma o superfaturamento decorrente da divergência de unidades da CPUs e da planilha orçamentária desses serviços. Ademais, de maneira a avaliar se o sobrepreço verificado nesses itens contaminou o contrato como um todo, procedeu-se a uma avaliação dos itens mais representativos da planilha contratual, por meio do exame da Curva ABC. 
79.	Na amostra examinada verificou-se sobrepreço no valor de R$ 3.993.803,30 (set/2008) . Esse valor representa 4,81% em relação ao valor total da amostra de referência (R$ 83.086.440,22) , e de 3,64% em relação ao valor do orçamento referencial (R$ 109.586.389,24) .
80.	Ponderou-se que não caberia considerar tolerável o percentual de superfaturamento verificado (3,64%) , apesar de ser relativamente baixo (menor que 5,0%) . Isso porque o superfaturamento foi decorrente, sobretudo, da divergência de unidades de medição nos serviços 'fornecimento, corte e colocação inclusive bainhas galvanizadas corrugadas e injeção de cabos em aço CP-190'. Explica-se: os preços unitários dos serviços de 'fornecimento, corte e colocação inclusive bainhas galvanizadas corrugadas e injeção de cabos em aço CP-190', diversos diâmetros, foram formalmente pactuados considerando a unidade em 'R$/kg', embora as respectivas CPUs desses mesmos serviços tivessem a unidade em 'R$/m'. 
81.	Diante disso, considerando que a obra já foi concluída e que o Dnit não obteve êxito em repactuar tempestivamente a avença, ou mesmo negociar a efetivação do estorno dos valores pagos a maior, cabe propor, com base no art. 252 do Regimento Interno do TCU - RITCU, a conversão do presente processo em tomada de contas especial (Item IV do Exame Técnico) .
82.	Quanto à superestimativa nos quantitativos medidos do item 'instalação de edificações de canteiros de obras', na análise empreendida no Item D da instrução da peça 42 - Item 9.2 do Acórdão 3042/2010-TCU-Plenário restou claro que ocorreu medição/pagamento de serviços não executados de alguns itens do canteiro de obras do Lote 3 das obras de construção da BR-235/BA, o que gerou superfaturamento de quantitativos no valor de R$ 244.111,99 (set/2008) .
83.	Tal conclusão encontra-se embasada em levantamento realizado pela empresa supervisora e atestado pelo fiscal das obras, engenheiro Necivaldo Ferreira Silva. (Item IV.1 do Exame Técnico) 
84.	Ainda é necessário destacar que, no âmbito da instrução de peça 49, analisou-se o item 9.1 do Acórdão 3042/2010-TCU-Plenário, o qual trata das audiências dos responsáveis em relação à ausência, no projeto da licitação, das composições de custos unitários detalhadas dos itens 'instalação de canteiro de obras' e 'mobilização de pessoal, equipamentos e veículos' - Achado 3.2 do Relatório de Fiscalização 287/2010. 
85.	As razões de justificativas apresentadas pelos responsáveis (Srs. Antônio Carlos Cruz de Oliveira, José Nivaldo de Mendonça, e João Silvio Cerqueira Monteiro) foram suficientes para elidir o indício de irregularidade. Assim, foi proposto, nos termos a seguir, no âmbito daquela instrução, acatar as razões de justificativas dos responsáveis: 
'acolher as razões de justificativas apresentadas pelos Srs. Antônio Carlos Cruz de Oliveira (CPF: 631.108.065-68) , José Nivaldo de Mendonça (CPF: 256.444.405-91) e João Silvio Cerqueira Monteiro (CPF: 052.474.895-00) em relação à audiência determinada no item 9.1 do Acórdão 3042/2010-TCU-Plenário;'
86.	Ocorre que a referida instrução não foi objeto de deliberação definitiva por esta Corte de Contas, de modo que a proposta de encaminhamento de acolhimento das razões de justificativas ainda resta pendente de avaliação superior. Assim, ainda é necessário submeter essa proposta anterior à deliberação do Tribunal. (itens 7 a 10 do Histórico) 
 (...) '
PROPOSTA DE ENCAMINHAMENTO
89.	Diante do exposto, submetem-se os autos à consideração superior propondo:
a)	acolher as razões de justificativas apresentadas pelos Srs. Antônio Carlos Cruz de Oliveira (CPF: 631.108.065-68) , José Nivaldo de Mendonça (CPF: 256.444.405-91) , e João Silvio Cerqueira Monteiro (CPF: 052.474.895-00) em relação à audiência determinada no item 9.1 do Acórdão 3042/2010-TCU-Plenário; 
b)	com fundamento art. 47 da Lei 8.443/1992 c/c do art. 252 do Regimento Interno do TCU, converter o presente processo em tomada de contas especial, em face dos seguintes indícios de dano ao erário verificados no Contrato 05 00883/2009, firmado entre o Departamento Nacional de Infraestrutura de Transportes - Dnit e a empresa Terrabrás Terraplenagem do Brasil:
b.1)	superfaturamento no valor de R$ 3.993.803,30  (set/2008) , por medição e pagamento de serviços com preços superiores aos praticados no mercado, em afronta ao art. 40, inciso X, da Lei 8.666/1993;
b.2)	superfaturamento no valor de R$ 244.111,99 (set/2008) , por medição dos serviços de instalação de canteiro de obras com quantitativos maiores que os efetivamente realizados, em afronta ao art. 63 da Lei 4320/1964;
c)	autorizar, no âmbito do processo de TCE a ser autuado, a citação dos responsáveis pelos danos apontados, conforme Matriz de Responsabilização anexa ao fim desta instrução [Antonio Carlos Cruz de Oliveira (CPF: 631.108.065-68) , José Nivaldo de Mendonça (CPF: 256.444.405-91) , João Silvio Cerqueira Monteiro (CPF: 052.474.895-00) , Terrabrás Terraplanagem do Brasil (CNPJ: 15.128.515/0001-49) , Engesur Consultoria e Estudos Técnicos Ltda. (CNPJ: 33.104.1175/0001-06) e Necivaldo Ferreira da Silva (CPF: 069.712.295-68) ], e a realização de diligências, visando à obtenção de elementos que permitam caracterizar as datas em que se realizaram os pagamentos indevidos, bem como os valores pagos indevidamente a título de reajustamento;
d)	encaminhar cópia da deliberação que vier a ser proferida ao Departamento Nacional de Infraestrutura de Transportes e aos responsáveis arrolados neste processo, informando que o inteiro teor das deliberações originadas nestes autos pode ser consultado no endereço www.tcu.gov.br/acordaos.
e)	arquivar estes autos por apensamento definitivo ao processo de TCE a ser autuado, nos termos do art. 41 da Resolução-TCU 259/2014, e do art. 169, inciso I, do Regimento Interno do TCU."
O diretor da unidade instrutiva manifestou concordância com a proposta do auditor de converter os presentes autos em tomada de contas especial e de citar os responsáveis arrolados ante o superfaturamento apurado. Contudo, teceu considerações adicionais e apresentou novas proposições a respeito da quantificação do dano referente à parcela de reajustamento associada aos valores principais medidos e pagos indevidamente, bem como em relação à data a ser considerada para efeito de atualização monetária do débito. Desse modo, propôs os seguintes valores de débitos e data de ocorrência (peça 103) :
	Itens
Superfaturamento Contrato
05 00883/2009
	Valor do Superfaturamento PI
A (R$) 
	Valor total medido Contrato
05 00883/2009
B (R$) 
	Valor total de reajustamento Contrato
05 00883/2009
C (R$) 
	Índice médio reajustamento
D = 100 x C/D
	Valor do superfaturamento Reajustamento
E = A x D (R$) 

	Instalações de Canteiro
	244.111,99
	2.617.613,04
	80.739,49
	3,08%
	7.529,56

	Sobrepreço no orçamento
	3.993.803,30
	113.640.267,81
	6.745.445,21
	5,94%
	237.063,69

	Total
	4.237.915,29
		244.593,25

	Total Geral (A+E) (R$) 
	4.482.508,54

	Data-base
	02/10/2012

	Valor atualizado - 6/4/2020 (R$) 
	6.783.828,42

Por seu turno, com base nas proposições do diretor, o Secretário da SeinfraRodoviaAviação emitiu pronunciamento com proposta de excluir a responsabilidade dos servidores do Dnit arrolados no débito quantificado (peça 104) . 
O principal argumento do titular da unidade instrutiva é que o Dnit adotou providências, ajustando os preços aos determinados pelo Tribunal no Acórdão 3042/2010-TCU-Plenário, tabulando o termo aditivo ao contrato 05-00883/2009, que, à época, encontrava-se em plena execução, sendo, portanto, exequível à glosa contratual. Todavia, a empresa Terrabrás não assinou o ajuste contratual, sob o argumento de discordância quanto à alteração dos preços da areia comercial, que é apenas parte dos itens quantificados como dano. 
III
Incorporo desde já às minhas razões de decidir as análises empreendidas pelas instâncias da unidade instrutiva, e expresso concordância com as posições consolidadas pelo secretário, sem prejuízo das considerações adicionais que passo a fazer.
Nos termos do art. 47 da Lei 8.443/1992 (LO/TCU) e art. 252 do RI/TCU, ao exercer a fiscalização, se configurada irregularidade de que resulte dano ao erário, o Tribunal ordenará, desde loco, a conversão do processo em tomada de contas especial (TCE) . 
Nestes autos, verifica-se que restou caracterizado prejuízo aos cofres do Dnit na execução do contrato 05-00883/2009, visto que não se efetivaram, tempestivamente, ainda durante a execução contratual com a empresa Terrabrás, as compensações financeiras determinadas pelo Acórdão 3042/2010-TCU-Plenário. A propósito, destaco o seguinte ponto da instrução do auditor da SeinfraRodoviaAviação (peça 102, p. 10) : 
"59.	Ante o exposto, o exame aqui empreendido confirma o superfaturamento ocorrido no Contrato 05-00883/2009, em especial o decorrente da divergência nas unidades de medição constantes das CPUs e da planilha orçamentária para os serviços de 'Fornecimento, corte e colocação, inclusive bainhas galvanizadas', bem como o proveniente do sobrepreço no insumo areia. 
60.	Diante disso, considerando que a obra já foi concluída e que o Dnit não obteve êxito em repactuar tempestivamente a avença, ou mesmo negociar a efetivação de estorno dos valores pagos indevidamente, cabe propor, com base no art. 252 do Regimento Interno do TCU - RITCU, a conversão do presente processo em tomada de contas especial."
As irregularidades com dano ao erário quantificado referem-se aos achados da auditoria: 3.3 (superfaturamento decorrente de pagamento por serviços não executados) e 3.4 - (sobrepreço decorrente de preços excessivos frente ao mercado) . Mais especificamente, conforme sintetizado pela unidade instrutiva: 
i. superfaturamento no valor de R$ 244.111,99 (set/2008) , por medição dos serviços de instalação de canteiro de obras com quantitativos maiores que os efetivamente realizados, em afronta ao art. 63 da Lei 4320/1964;
ii. superfaturamento no valor de R$ 3.993.803,30  (set/2008) , por medição e pagamento de serviços com preços superiores aos praticados no mercado, em afronta ao art. 40, X, da Lei 8.666/1993 [fornecimento, corte e colocação, inclusive bainhas galvanizadas corrugadas].
Diante das controvérsias quanto à existência do superfaturamento levantado pela então SecobRodovia, o auditor instrutor da SeinfraRodoviaAviação realizou nova avaliação dos preços pactuados considerando, desta vez, o contrato como um todo e utilizando-se da metodologia da Curva ABC. A conclusão confirma a existência do dano ao erário por superfaturamento: 
"57.	Cumpre pontuar que o superfaturamento calculado anteriormente foi de R$ 4.834.980,53 (peça 49, p. 11) , porém nesta nova avaliação global o superfaturamento foi reduzido para R$ 3.993.803,30 (set/2008) . Isso ocorreu em razão das compensações dos subpreços de alguns serviços. Portanto, em benefício dos responsáveis, o valor do superfaturamento a ser considerado para efeito de citação é o de R$ R$ 3.993.803,30 (set/2008) ." 
IV
Quanto aos responsáveis que serão arrolados na tomada de contas especial a ser autuada por conversão destes autos, estou de acordo com as proposições do secretário da unidade instrutiva no sentido de excluir integralmente a responsabilidade dos servidores do Dnit pelos débitos apurados neste processo e parcialmente no caso da empresa Engesur e de seu preposto, pois, nesse caso, remanescem suas responsabilidades pela medição e pagamento de serviços sem contrapartida. Sobre o assunto, destaco as conclusões da então SecobRodovia na instrução à peça 49:
"72.	Planilha elaborada pela empresa supervisora, Engesur Consultoria e Estudos Técnicos LTDA, e atestada pelo Engenheiro Fiscal Sr. Necivaldo Ferreira Silva, demonstrou a medição de serviços não executados de alguns itens do canteiro de obras, o que gerou superfaturamento de quantitativo da ordem de R$ 244.111,99 (setembro/2008) . Dessa forma, propõe-se com base no art. 8º da Lei 8.443/1992 que o Dnit instaure tomada de contas especial a fim de apurar os fatos, identificar os responsáveis e quantificar o dano causado."
Verifica-se que, de fato, o Dnit e a Engesur adotaram providências com vistas ao estorno dos valores medidos a maior, por meio de recomposição contratual, ajustando os valores em vista das determinações contidas no Acórdão 3042/2010-TCU-Plenário. As composições foram corrigidas pela Engesur e utilizadas no cálculo do estorno e dos resumos do valor líquido das 34ª e 35ª medições. Reproduzo a síntese dos esclarecimentos da Engesur registrados na última instrução:
"22.	Afirmou que a CPU 'fornecimento, corte e colocação inclusive bainhas galvanizadas corrugadas e injeção de cabos em aço CP-190' foi elaborada a partir da combinação de dois serviços referenciais 'protensão e injeção cabo (Unidade: unid) ' e 'Confecção e colocação cabo (Unidade: kg) '. Segundo a empresa, em virtude de as unidades dos serviços referenciais serem diferentes (und e kg) , na combinação dessas duas CPUs, não se procedeu a compatibilização das unidades do serviço de injeção (Unidade: unid) para a unidade kg do serviço 'Confecção e colocação cabo'. 
23.	Em complemento, a projetista apresentou novas CPUs corrigidas para os serviços 'fornecimento, corte e colocação inclusive bainhas galvanizadas corrugadas e injeção de cabos em aço CP-190' tendo como ajuste o consumo dos insumos cimento, bomba, aditivo, pranchão e interplast da composição 'protensão e injeção cabo', já que essa composição é em 'und' e a CPU 'Confecção e colocação cabo' é em 'kg' (peça 84, p 4-10) . Desse ajuste, o estorno calculado pela projetista é de R$ 3.086.892,22 (set/08) ."
A SR/Dnit-BA chegou a encaminhar à contratada (Terrabrás) , por meio do ofício 883/2011/SV-ENG/DNIT-BA de 12/9/2011, o 1º termo aditivo de repactuação de preços, com a efetivação dos ajustes nas composições de preço referentes aos insumos de bainha metálica e tubos plásticos para purgadores, bem como os ajustes nas composições de preços unitários para o insumo areia comercial (peça 26, p. 15) . Sobre o assunto, reproduzo o seguinte trecho: (peça 104, p. 2) :
"Diante da resposta da empresa e em cumprimento às determinações do Acórdão 3042/2010-TCU-Plenário/TCU e do Memorando nº 301/2011/CGCONT/DIR, esta Superintendência tramitou o processo base objetivando lavratura do 1º Termo Aditivo de Repactuação de Preços com Redução de Valor. Com a concordância da contratada na efetivação dos ajustes nas composições de preço referentes aos insumos de bainha metálica e tubos plásticos para purgadores (Carta datada de 05/01/2011) , juntamente com os ajustes nas composições de preços unitários para o insumo da areia comercial, chegou-se a uma redução no valor contratual de R$ 2.922.940,08 (dois milhões, novecentos e vinte e dois mil, novecentos e quarenta reais e oito centavos) , passando o valor do contrato para R$ 101.868.325.91 (cento e um milhão, oitocentos e sessenta e oito mil, trezentos e vinte e cinco reais e noventa e um centavos) ." (grifo no original) 
No entanto, a empresa não concordou em assinar o aditivo, alegando e requerendo o que segue (peça 27, p. 15) :
"5. Assim, consoante as razões expostas acima, a Terrabrás solicita ao DNIT que as considere e determine o reexame dos termos de repactuação para que se dê cumprimento ao v. Acórdão 3042/2010, proferido pelo Plenário do TCU em 10 de novembro de 2010, que pressupõe a negociação das partes com base nos preços efetivamente praticados no estado da Bahia."
Ressalto que os comandos do Acórdão 3042/2010-TCU-Plenário, relativamente à quantificação do dano e à correspondente glosa contratual foi taxativo em determinar: i) "revisão dos preços da areia comercial, adequando-o aos valores praticados no Estado da Bahia"; ii) "...ajustar a composição do insumo, bainha metálica e tudo plástico para purgadores para os serviços de 'fornecimento, corte e colocação inclusive bainhas galvanizadas corrugadas e injeção de cabos em aço CP-190'"; e "realize levantamento dos serviços efetivamente executados, com documentos comprobatórios, relativos ao item 'instalação de canteiro de obras' do lote 3 das obras de construção da BR-235/BA, com o detalhamento dos custos envolvidos, e adote as providências necessárias para ajustar o Contrato 05-00883/2009".
Com efeito, lembro que a extinta SecobRodovia, diante do insucesso do Dnit na repactuação, ainda na vigência do contrato, dos valores medidos e pagos a maior, havia proposto expedir determinação ao Dnit para que instaurasse processo de TCE com vistas a responsabilização e obtenção do ressarcimento do dano constatado (instrução peça 49) :
"68.	Apesar disso, o Dnit não promoveu as medidas imediatas com vistas ao ressarcimento do dano ao erário. Isso posto e considerando, nos termos da IN 71/2012,  que o Tribunal, na condição de órgão julgador dos processos em que se apura a ocorrência de dano ao erário, somente deve ser acionado após a autoridade administrativa competente ter adotado, sem sucesso, as medidas administrativas necessárias à caracterização ou à elisão do dano, propõe-se que a autarquia promova a imediata instauração de tomada de contas especial, com base no art. 8º da Lei 8.443/1992, conforme disposto nos parágrafos seguintes. 
69.	No subitem 9.2.1 do citado acórdão, referente à adoção das providências necessárias para promover o reequilíbrio econômico-financeiro do Contrato 05 00883/2009, com revisão do preço da areia comercial, adequando-o aos valores praticados no Estado da Bahia, constatou-se que a autarquia não logrou promover o citado reequilíbrio econômico-financeiro. Logo, uma vez que o contrato encontra-se concluído e o sobrepreço ainda persiste, propõe-se, com base no art. 8º da Lei 8.443/1992 que o Dnit instaure tomada de contas especial a fim de apurar os fatos, identificar os responsáveis e quantificar o dano causado pela permanência de medição dos serviços com o custo da areia significativamente maior ao valor praticado no Estado da Bahia, apresentando a este Tribunal, no prazo de 90 dias, os documentos comprobatórios. 
70.	Quanto ao subitem 9.2.2 do citado acórdão, referente à adoção das providências necessárias para ajustar a composição do insumo bainha metálica e tubo plástico para purgadores para os serviços de "fornecimento, corte e colocação inclusive bainhas galvanizadas corrugadas e injeção de cabos em aço CP-190" do Contrato 05 00883/2009, verificou-se que a autarquia não logrou promover o citado reequilíbrio econômico-financeiro. A incompatibilidade entre as unidades das CPUs do orçamento, das CPUs do contrato e da planilha orçamentária dos referidos serviços ocasionaram a medição de quantitativos acima do que era necessário para a obra. Isso resultou na materialização de superfaturamento de quantitativo no montante de R$ 4.834.980,53 (setembro/2008) , razão pela qual se propõe, com base no art. 8º da Lei 8.443/1992 que o Dnit instaure tomada de contas especial a fim de apurar os fatos, identificar os responsáveis e quantificar o dano.
71.	No que concerne ao subitem 9.2.3, realização de levantamento dos serviços efetivamente executados, relativos ao item 'instalação de canteiro de obras' do lote 3 das obras de construção da BR-235/BA, com o detalhamento dos custos envolvidos, e adoção das providências necessárias para ajustar o Contrato 05-00883/2009 ao efetivamente executado, nos termos do art. 65, I, 'a' da Lei nº 8.666/1993, constatou-se, mais uma vez, que a autarquia não conseguiu lograr êxito no ajuste contratual."
Nos casos em que o TCU já tem levantados os pressupostos de constituição de uma TCE (fato, dano e responsável) , mostra-se mais célere e efetivo que o próprio Tribunal autue a TCE, em vez de determinar ao órgão lesado/credor que o faça.
V
Em referência à quantificação do dano e ao termo inicial de sua valoração, o diretor da unidade instrutiva, propõe que se considere, em benefício dos responsáveis, um índice médio de reajustamento do valor principal de cada item do superfaturamento e a data de 2/10/2012 (última medição) para fins de atualização monetária dos débitos. 
Além dos valores unitários principais dos débitos (base setembro/2008) , devem também ser computados os reajustamentos financeiros que ocorreram no decorrer da execução contratual, inclusive utilizados pelo Dnit no cálculo da glosa/estorno via aditivo contratual (peça 73, p. 89) . O critério de se utilizar a taxa média de reajuste e a data da última medição, num contexto de variação dos valores envolvidos ao longo do tempo, é medida adequada e consentânea com o princípio do conservadorismo que norteia a quantificação e valoração do débito em tomada de contas especial, dispensando-se, inclusive, novas diligências a respeito.
***
Nesse contexto, estando adequadamente delineadas as irregularidades, o rol de responsáveis remanescentes e a quantificação do dano ao erário, cabe a conversão deste processo em tomada de contas especial e a citação dos arrolados, conforme proposta consolidada do Secretário da SeifraRodoviaAviação.
Nos respectivos expedientes de citação, a unidade instrutiva deverá precisar adequadamente as irregularidades, os dispositivos normativos violados, as condutas e os débitos sobre os quais será oferecida oportunidade aos responsáveis de apresentar suas alegações de defesa frente aos fatos e valores imputados.
Quanto à petição do advogado da Terrabrás para retirada do processo de pauta e posterior agendamento de audiência com o representante da empresa e apresentação de novos elementos, a indefiro. A proposta da unidade técnica de conversão do processo em TCE decorre justamente do exame da oitiva que determinei em 2014. Ademais, com a citação abre-se nova oportunidade de contraditório, a firma responsável poderá encaminhar suas alegações e os elementos técnicos e jurídicos que julgar pertinentes à sua defesa.
Diante do exposto, manifesto-me pela aprovação do acórdão que ora submeto à apreciação deste Colegiado. 
TCU, Sala das Sessões Ministro Luciano Brandão Alves de Souza, em 3 de junho de 2020.
Weder de Oliveira 
Relator